ACORDAO-COMPLETO-2345641

ACÓRDÃO 3862/2019 ATA 16/2019 - PRIMEIRA CÂMARA

VISTOS, relatados e discutidos estes autos de tomada de contas especial, instaurada em cumprimento à determinação do Acórdão 904/2016-TCU-Primeira Câmara, em desfavor da Cooperativa Unificada dos Trabalhadores do Campo (Unicampo) e do Sr. Elio Neves, na condição de diretor presidente da entidade, em razão de irregularidades na prestação de contas quanto aos recursos repassados por força dos Convênios Incra/CRT/SP 50.000/2005 (Siafi 523.069) e 68.000/2007 (Siafi 602.904) , 
ACORDAM os Ministros do Tribunal de Contas da União, reunidos em sessão da Primeira Câmara, ante as razões expostas pelo Relator, em:
9.1. excluir da relação processual o Sr. Raimundo Pires Silva (CPF: XXX.766.778-XX) ;
9.2. com fundamento nos arts. 1º, inciso I, 16, inciso III, alíneas "b" e "c" da Lei 8.443/1992 c/c os arts. 19 e 23, inciso III, da mesma lei, e com arts. 1º, inciso I, 209, incisos II e III, 210 e 214, inciso III, do Regimento Interno, julgar irregulares as contas da Cooperativa Unificada dos Trabalhadores do Campo (CNPJ 02.231.937/0001-01) e do Sr. Elio Neves (CPF: XXX.799.268-XX) , na condição de presidente da entidade convenente, condenando-os, em solidariedade, ao pagamento das quantias a seguir especificadas, com a fixação do prazo de quinze dias, a contar das notificações, para comprovarem, perante este Tribunal (art. 214, inciso III, alínea "a", do Regimento Interno) , o recolhimento das dívidas aos cofres do Instituto Nacional da Colonização e Reforma Agrária, atualizadas monetariamente e acrescidas dos juros de mora, calculados a partir das datas discriminadas, até a data dos recolhimentos, na forma prevista na legislação em vigor:
Convênio Incra/SRT/SP 50.000/2005
                         TRIBUNAL DE CONTAS DA UNIÃO		TC Processo 025.488/2016-3
	VALOR ORIGINAL (R$) 
	DÉBITO/ CRÉDITO
	DATA DA OCORRÊNCIA

	51.214,28
	Débito
	23/5/2005

	48.785,72
	Débito
	4/7/2005

	50.000,00
	Débito
	21/12/2005

	50.000,00
	Débito
	19/7/2006

	20.818,87
	Crédito
	24/7/2007

Convênio Incra/SRT/SP 68000/2007
	VALOR ORIGINAL (R$) 
	DÉBITO/ CRÉDITO
	DATA DA OCORRÊNCIA

	76.616,25
	Débito
	24/1/2008

	100.000,00
	Débito
	24/9/2008

	50.000,00
	Débito
	24/10/2008

	37.993,25
	Crédito
	4/12/2012

9.3. aplicar ao Sr. Elio Neves (CPF: XXX.799.268-XX) e à Cooperativa Unificada dos Trabalhadores do Campo (CNPJ 02.231.937/0001-01) , individualmente, a multa prevista no art. 57 da Lei 8.443/1992 c/c o art. 267 do Regimento Interno, no valor de R$ 250.000,00 (duzentos e cinquenta mil reais) , com a fixação do prazo de quinze dias, a contar das notificações, para comprovarem, perante este Tribunal (art. 214, inciso III, alínea "a", do Regimento Interno) , o recolhimento das dívidas aos cofres do Tesouro Nacional, atualizadas monetariamente desde a data deste acórdão até a dos efetivos recolhimentos, se forem pagas após o vencimento, na forma da legislação em vigor;
9.4. aplicar aos Srs. Evans Coelho de Carvalho (CPF XXX.639.848-XX) ; Wanderley de Oliveira Brito (CPF XXX.419.168-XX) , Guilherme Cyrino Carvalho (CPF XXX.515.198-XX) e Wellington Diniz Monteiro (CPF XXX.966.608-XX) , individualmente, a multa prevista no art. 58, inciso II, da Lei 8.443/1992 c/c o art. 268, inciso II, do Regimento Interno, nos valores discriminados abaixo, fixando-lhes o prazo de quinze dias, a contar das notificações, para comprovarem, perante este Tribunal (art. 214, inciso III, alínea "a", do Regimento Interno) , o recolhimento das dívidas aos cofres do Tesouro Nacional, atualizadas monetariamente desde a data do presente acórdão até a dos efetivos recolhimentos, se forem pagas após o vencimento, na forma da legislação em vigor:
	RESPONSÁVEL
	VALOR (R$) 

	Evans Coelho de Carvalho
	R$ 10.000,00

	Wanderley de Oliveira Brito
	R$ 10.000,00

	Guilherme Cyrino Carvalho
	R$ 50.000,00

	Wellington Diniz Monteiro
	R$ 50.000,00

9.5. autorizar, desde logo, nos termos do art. 28, inciso II, da Lei 8.443/1992, a cobrança judicial das dívidas, caso não atendidas as notificações;
9.6. determinar ao Incra, nos termos do art. 28, I, da Lei 8.443/1992, que, caso não seja comprovado o recolhimento das dívidas pelos responsáveis, efetue, após a devida notificação do Tribunal, o desconto da dívida na remuneração dos servidores, em favor dos cofres do Tesouro Nacional, na forma estabelecida pela legislação pertinente;
9.7. determinar à Secex-TCE a constituição de processo apartado, nos termos do art. 47 da Lei 8.443/1992 c/c o art. 252 do Regimento Interno, para apuração dos fatos, identificação dos responsáveis e quantificação dos danos decorrentes do Convênio Incra/CRT/SP 54000/2005; e
9.8. encaminhar cópia desta deliberação ao Procurador-Chefe da Procuradoria da República no Estado de São Paulo, nos termos do § 3º do art. 16 da Lei 8.443/1992 c/c o § 7º do art. 209 do Regimento Interno do TCU, para adoção das medidas cabíveis.

Tomada de contas especial instaurada por força de acórdão da 1ª Câmara, o qual decorreu da representação formulada pela Procuradoria da República em Araraquara/SP em razão de irregularidades nas prestações de contas de convênios celebrados entre o Incra/SP e a Cooperativa Unificada dos Trabalhadores do Campo (Unicampo).

Primeira Câmara

Superintendência Regional do Incra no Estado de São Paulo.

3. Interessados/Responsáveis:
3.1. Responsáveis: Cooperativa Unificada dos Trabalhadores do Campo - Unicampo (02.231.937/0001-01); Elio Neves (XXX.799.268-XX); Evans Coelho de Carvalho (XXX.639.848-XX); Guilherme Cyrino Carvalho (XXX.515.198-XX); Raimundo Pires Silva (XXX.766.778-XX); Wellington Diniz Monteiro (XXX.966.608-XX).

13.1. Ministros presentes: Walton Alencar Rodrigues (Presidente), Benjamin Zymler e Bruno Dantas.
13.2. Ministro-Substituto convocado: Augusto Sherman Cavalcanti (Relator).
13.3. Ministro-Substituto presente: Weder de Oliveira.

ACORDAO-COMPLETO-2529162

Acórdão 1691/2022 - Primeira Câmara

ACORDAO-COMPLETO-2412579

Acórdão 9277/2020 - Primeira Câmara

AUGUSTO SHERMAN

Adoto, como relatório, excerto da instrução vazada à peça 71 dos autos, anuída pelo corpo diretivo da SecexSP (peças 72-73) , bem como o Parecer do MP/TCU à peça 74, da lavra do e. Procurador Júlio Marcelo:
"INTRODUÇÃO
1.	Cuidam os autos de tomada de contas especial instaurada em cumprimento à determinação do Acórdão 904/2016-TCU-Primeira Câmara, em desfavor da Cooperativa Unificada dos Trabalhadores do Campo-Unicampo, e do Sr. Elio Neves, na condição de diretor presidente da entidade, em razão de irregularidades na prestação de contas quanto aos recursos repassados por força dos Convênios Incra/CRT/SP 50.000/2005 (Siafi 523.069) , 54.000/2005 (Siafi 535.604) e 68.000/2007 (Siafi 602.904) , celebrados com o Instituto Nacional da Colonização e Reforma Agrária no Estado de São Paulo, que tiveram por objeto a capacitação profissional de trabalhadores rurais; a implantação de núcleos agroindustriais visando a comercialização e integração de trabalhadores rurais; e a prestação de assistência técnica, social e ambiental aos assentados da reforma agrária no Estado de São Paulo.
HISTÓRICO 
2.	A tomada de contas especial é decorrente da conversão da representação (TCProcesso 007.586/2015-9, apensado) formulada pelo Sr. Gabriel da Rocha, Procurador da República em Araraquara, em virtude de irregularidades em convênios firmados entre a Cooperativa Unificada dos Trabalhadores do Campo (Unicampo) e o Instituto Nacional de Colonização e Reforma Agrária por meio da Unidade Regional de São Paulo (Incra/SP) .
3.	A representação tratou dos seguintes convênios:
	a) Convênio Incra/CRT/SP 50.000/2005, Siafi 523069 (peça 68, p. 1-11) . O termo de convênio, firmado em 28/4/2005, com vigência, após prorrogações, de 29/4/2005 a 31/12/2007, teve por objeto a prestação de assistência técnica, social e ambiental aos trabalhadores rurais dos projetos de assentamentos de Fortaleza, Bela Vista e Formiga, localizados, respectivamente, nos municípios de Bocaina, Araraquara e Colômbia, todos no Estado de São Paulo. O valor do repasse inicial foi de R$ 100.000,00, acrescidos de mais R$ 100.000,00 por meio de aditivos.
	b) Convênio Incra/CRT/SP 54.000/2005, Siafi 535604 (apenso, peça 10, p. 252-257) . O ajuste foi celebrado em 22/12/2005, com vigência inicial de 28/12/2005 a 30/10/2006, alcançando o valor de R$ 361.267,53, e teve por objeto a implantação de núcleos agroindustriais no Projeto de Assentamento Bela Vista do Chibarro, Município de Araraquara/SP, visando à agregação de valor aos produtos, à comercialização e à integração social dos agricultores beneficiários do assentamento.
	c) Convênio Incra/CRT/SP 68.000/2007, Siafi 602.904 (peça 68, p. 12-27) . O ajuste foi celebrado em 31/12/2007, com valor inicial de R$ 76.616,25 e vigência entre 3/1/2008 e 30/4/2008, teve por objetivo a capacitação e formação profissional de trabalhadores rurais dos projetos de assentamentos da região de Araraquara/SP. Após a celebração de 6 termos aditivos (apenso, peça 13, p. 134-135, 173-174, 211-212, 318-319, 366-367 e peça 12, p. 20-21) , a vigência foi prorrogada para 30/4/2010 e o total repassado atingiu R$ 226.616,25.
4.	Os valores repassados e a localização dos comprovantes das transferências referentes aos convênios estão expostos às tabelas abaixo.
Relações de pagamento do Convênio 50.000/2005
	Ordem Bancária
	Data
	Débito/Crédito
	Valor (R$) 
	Comprovantes 

	2005OB900688
	23/5/2005
	Débito
	51.214,28
	apenso, peça 10, p. 88

	2005OB900937
	4/7/2005
	Débito
	48.785,72
	apenso, peça 10, p. 91

	2005OB902048
	21/12/2005
	Débito
	50.000,00
	apenso, peça 14, p. 118

	2006OB901018
	19/7/2006
	Débito
	50.000,00
	apenso, peça 14, p. 237

	GRU
	24/7/2007
	Crédito
	20.818,87
	apenso, peça 10, p. 365

Relações de Pagamento do Convênio 54.000/2005
	Ordem Bancária
	Data
	Débito/Crédito
	Valor (R$) 
	Comprovante

	2005OB902089
	28/12/2005
	Débito
	114.524,00
	apenso, peça 10, p. 272

	2005OB902090
	28/12/2005
	Débito
	246.743,53
	apenso, peça 10, p. 273

Relações de pagamento do Convênio 68.000/2007
	Ordem Bancária
	Data
	Débito/Crédito
	Valor (R$) 
	Comprovante

	2008OB900065
	24/1/2008
	Débito
	76.616,25
	apenso, peça 13, p. 144

	2008OB901489
	24/9/2008
	Débito
	100.000,00
	apenso, peça 13, p. 240

	2008OB901713
	24/10/2008
	Débito
	50.000,00
	apenso, peça 13, p. 351

	GRU
	4/12/2012
	Crédito
	37.993,25
	apenso, peça 12, p. 338

5. A representação inicial, instruída pela SecexSP, foi conhecida e as alegações do Procurador da República foram consideradas procedentes conforme expõe o relatório do acórdão (peça 5) .
6. No processo de representação, a proposta inicial da Unidade Técnica foi que o Incra reavaliasse, à luz dos apontamentos da instrução e da representação, a prestação de contas dos Convênios Incra/CRT/SP 50.000/2005 e 68.000/2007 no prazo de 90 dias (peça 17 do TCProcesso 007.586/2015-9) .
7. Quanto ao Convênio 54.000/2005, foi apurado que a prestação de contas ainda estava pendente no Siafi, indicando inadimplência e a possível instauração de tomada de contas especial pelo órgão concedente. Assim, foi proposto que o Incra repassasse as informações sobre a situação do procedimento interno.
8. O Exmo. MinistroRelator proferiu voto (peça 4) concordando com a análise empreendida pela Unidade Técnica em relação às irregularidades apontadas nas prestações de contas, no entanto, divergiu do encaminhamento proposto.
9. O relator ponderou que a determinação para o Incra reavaliar as prestações de contas não seria eficaz, pois o tempo dispendido nesse trabalho poderia dificultar a tentativa de reaver os danos causados ao erário. Afirmou ainda que a decisão tomada pelo órgão concedente não vincula as decisões da Corte de Contas, de forma que uma eventual aprovação das contas pelo Incra/SP poderia ser revertida no TCU.
10. de forma a exemplificar, o MinistroRelator menciona que o Incra/SP aprovou as contas do Convênio Incra/CRT/SP 68.000/2007, após a realização de diligências pela Procuradoria da República em Araraquara/SP, sendo que já havia indicativos de irregularidades sobre o processo.
11. Assim, tendo em vista que as prestações de contas dos Convênios 50.000/2005 e 68.000/2007 encontravam-se nos autos e as irregularidades foram confirmadas pela unidade técnica, o MinistroRelator concluiu que o processo poderia ser imediatamente convertido em TCE e serem realizadas as citações dos responsáveis pelos danos causados.
12. Além dessa determinação, conforme o item 9.4.2. do Acórdão 904/2016-TCU-Primeira Câmara, foi determinado o exame da responsabilidade dos servidores do Incra/SP diante das irregularidades apontadas tanto na fase de celebração dos Convênios 50.000/2005 e 68.000/2007 como pela fase de análise e aprovação das contas. Para o prosseguimento do feito autorizou a realização de diligências e audiências necessárias.
13. Por fim, foi determinado o monitoramento do andamento da tomada de contas especial em andamento no Incra relativa ao Convênio Incra/SRT/SP 54.000/2005.
14. Em relação ao Convênio 54.000/2005, após o Incra ter tomado ciência do Acórdão, o órgão encaminhou os documentos da prestação de contas dando conta que as mesmas foram aprovadas e não foi instaurada tomada de contas especial. Remeteu ainda os documentos que fundamentaram a decisão pela aprovação. De posse dessas informações foi realizada a análise (itens 60 a 66 da instrução preliminar, peça 6) , onde se concluiu pela comprovação parcial das despesas, restando o saldo de R$ 103.749,92 a comprovar.
EXAME TÉCNICO
15. Em cumprimento ao despacho da peça 7, foi promovida a citação da Cooperativa Unificada dos Trabalhadores do Campo - Unicampo, mediante o Ofício 489/2018-TCU/SecexSP (peça 64) , datado de 14/3/2018, e do Sr. Elio Neves, então presidente da cooperativa, mediante o Ofício 1.574/2017-TCU/SecexSP (peça 16) , datado de 28/6/2017.
16. Efetuaram-se, ainda, as audiências dos seguintes responsáveis:
	Responsável
	Ofício
	Data
	Peça
	Ciência (peça) 

	Evans Coelho de Carvalho
	1580/2017- TCU/SecexSP
	12/7/2017
	19
	31

	Wanderley de Oliveira Brito
	1581/2017- TCU/SecexSP
	12/7/2017
	20
	35

	Guilherme Cyrino Carvalho
	1582/2017- TCU/SecexSP
	12/7/2017
	22
	30

	Wellington Diniz Monteiro
	1584/2017- TCU/SecexSP
	12/7/2017
	23
	36

	Raimundo Pires da Silva
	1937-TCU/SecexSP
	7/8/2017
	42
	51

17. Realizou-se ainda a diligência ao Incra, por meio do Ofício 1586/2017-TCU/SecexSP (peça 17) , datado de 4/7/2017, para fim de obtenção de informações quanto ao Convênio Incra/CRT/SP 54.000/2005 em cumprimento ao monitoramento determinado no item 9.3 do Acórdão 904/2016-TCU-Primeira Câmara.
18. Os responsáveis citados ou chamados em audiência apresentaram suas manifestações, com exceção do Sr. Raimundo Pires Silva que apesar ter tomado ciência do expediente, conforme atesta o aviso de recebimento (AR) que compõe a peça 51, não atendeu à audiência e não se manifestou quanto às irregularidades imputadas.
19. O Incra respondeu à diligência, conforme peça 55, e encaminhou informações adicionais relativas à prestação de contas do Convênio Incra/SRT/SP 54.000/2005.
Análise do Convênio Incra/CRT/SP 54.000/2005 - objeto do monitoramento
20. A análise das informações da prestação de contas do Convênio Incra/CRT/SP 54.000/2005 foi realizada durante a instrução preliminar (peça 6, itens 60 a 66) , onde se concluiu pela comprovação física da avença e a existência de pendência quanto à comprovação financeira.
21. A fim de quantificar o valor pendente de comprovação, foi proposta a diligência ao Incra para esclarecimento. Assim, serão expostos os argumentos que embasaram a conclusão pela comprovação física e a complementação das informações financeiras obtidas com a diligência.
22. O objeto desse convênio foi a implantação de núcleo agroindustrial no Projeto de Assentamento Bela Vista do Chibarro, no Município de Araraquara/SP. O referido núcleo agroindustrial consistia na verdade da implantação de uma agroindústria de farinha de mandioca e a aquisição de um caminhão e um automóvel para apoio às atividades de beneficiamento da mandioca colhida na região do assentamento, gerando valor agregado para os produtos.
23. Vale mencionar que esse convênio difere dos outros justamente por se tratar de uma benfeitoria e aquisição de bens, enquanto os outros são de ações de qualificação e assistência técnica aos produtores rurais, acarretando diferenças relevantes em relação à comprovação física.
24. O valor da avença foi R$ 361.267,53. Desse valor, com fundamento na relação de pagamentos (apenso, peça 10, p. 402-404) e nos orçamentos juntados aos autos (apenso, peça 10, p. 495 a 517) , observa-se que os itens de maior impacto financeiro foram a aquisição dos equipamentos mecânicos de beneficiamento da mandioca e os veículos, correspondendo a 38% (R$ 137 mil) e 19% (R$ 68 mil) , respectivamente, e somados a 57% (R$ 205 mil) .
25. A posse dos veículos foi comprovada por meio de consulta aos bancos de dados do cadastro nacional de veículos (peça 69 - consulta em 10/9/2018) , demonstrando a correspondência entre os comprovantes documentais, fotos (apenso, peça 10, p. 481-482) e a propriedade dos bens em nome da convenente.
26. E pela análise documental, fotografias, relatórios técnicos de visitas constantes nos autos do apenso, peça 32, p. 33-149, foi possível inferir a aquisição e montagem dos equipamentos, bem como a execução das edificações. Além disso, consta o comprovante de posse do terreno da agroindústria (apenso, peça 10, p. 485-494) . Assim, entende-se que o conjunto de informações apresentadas é suficiente para a comprovação do cumprimento do objeto.
27. Quanto à execução financeira, a análise documental era inconclusiva quanto ao valor efetivamente dispendido na execução do objeto. De fato, a análise do único relatório analítico de despesas apresentado (apenso, peça 10, p. 402-404) descrevia os gastos de R$ 292.004,49, que eram condizentes com o objeto executado. No entanto, o referido relatório de despesas indicava o saldo de R$ 103.749,92 (apenso, peça 10, p. 401) e não havia informações sobre o destino dado a esse saldo, se ele foi utilizado em despesas do convênio ou se foi restituído aos cofres do Incra.
28. Em resposta à diligência (peça 55) , o Incra remeteu novas informações relevantes, entre as quais o termo de recebimento da obra (peça 55, p. 26) , bem como a complementação do relatório de execução de despesas, contemplando o saldo de R$ 103.749,92, acrescido de rendimentos e contrapartida (peça 55, p. 30-35) e os relatórios de análises de prestação de contas anteriores (peça 55, p. 11-12) , os quais indicam falha formal, apresentação de nota fiscal com data posterior à vigência, porém relacionada ao objeto.
29. Sendo assim, há elementos capazes de demonstrar o nexo de causalidade entre as despesas efetuadas e os bens adquiridos, veículos e equipamentos para beneficiamento de mandioca, que somados correspondem a 57% do total do convênio.
30. Em relação à comprovação do restante do montante, 43%, foram gastos com insumos e pagamentos de mão de obra para construção do galpão de alocação dos equipamentos de beneficiamento, conforme atestam as relações de despesas.
31. Quanto às notas fiscais dessas despesas, apesar de não constarem dos autos, o relatório de análise de prestação de contas do convênio (peça 55, p. 19-22) indicam que as mesmas foram avaliadas.
32. Assim, entende-se que para o caso do Convênio 54.000/2005, tendo em vista a comprovação física, bens adquiridos, equipamentos de alto custo relativamente ao valor repassado, a posse do terreno e a construção do galpão para abrigar os equipamentos, entende-se que foi regular a aprovação de contas realizada pelo Incra, dispensando análise de mérito neste Tribunal de Contas da União.
Alegações da Cooperativa Unificada dos Trabalhadores do Campo - Unicampo (peça 65) 
33. A Cooperativa Unicampo tomou ciência do ofício que lhe foi remetido, conforme documento constante da peça 67, tendo apresentado, tempestivamente, suas alegações de defesa, conforme documentação integrante da peça 65.
34. A Unicampo foi ouvida em razão de irregularidades na prestação de contas quanto aos recursos repassados por força dos Convênios Incra/CRT/SP 50.000/2005 (Siafi 523069) e 68.000/2007 (Siafi 602904) , celebrados com o Instituto Nacional da Colonização e Reforma Agrária no Estado de São Paulo, que tiveram por objeto capacitação profissional; e a prestação de assistência técnica, social e ambiental à assentados da reforma agrária no Estado de São Paulo, respectivamente.
35. As alegações preliminares apresentam à cooperativa e parte do seu estatuto legal, destacando que todos os projetos da Unicampo foram executados em cooperação entre dirigentes e cooperados e eram realizados de acordo com a estrutura e real condição administrativa e operacional da entidade.
36. Afirma que desde 2009, com o encerramento dos projetos, especialmente os celebrados junto ao Incra, a principal atuação da cooperativa tem sido responder aos órgãos de controle sobre os convênios firmados.
37. Nesse sentido, manifesta a dificuldade de defender-se devido ao longo lapso de tempo, citando os marcos temporais dos convênios tratados nos autos:
Convênio/Incra/CRT/SP 50.000/2005 - 13 anos da apresentação do projeto e celebração em 28/4/2005; 12 anos do encerramento em 19/12/2006; e 11 anos da aprovação definitiva da prestação de contas em 13/7/2007;
Convênio/Incra/CRT/SP 68.000/2007 - 11 anos da apresentação do projeto e celebração em 30/4/2010; 8 anos de término em 20/4/2010; e 5 anos da aprovação definitiva da prestação de contas em 8/5/2013.
38. Acrescenta que para a obtenção de novos elementos de comprovação desses convênios precisou notificar extrajudicialmente funcionários e dirigentes que atuavam à época, mas, não obteve sucesso. No entanto, afirma que os documentos anexados nesses autos e no processo apenso demonstram cabalmente a execução física e financeira, sendo provas suficientes do nexo de causalidade entre os recursos repassados e as atividades prestadas nos convênios.
39. Em sequência, a defesa inicia os argumentos de mérito afirmando ter ocorrido à consumação da prescrição e decadência dos débitos decorrentes da Tomada de Contas Especial. Serão apresentados os argumentos de defesa, seguidas das análises, conforme a sequência dos tópicos da peça de alegações.
Da prescrição e decadência
40. A defendente expôs novamente os marcos temporais citados no parágrafo 37, supra, demonstrando que para ambos os convênios as três fases: formalização, execução e prestação de contas foram realizadas em prazo superior a 10 anos, o que acarretaria a prescrição por dois motivos:
 a) inciso II, art. 6º da Instrução Normativa TCU 71/2012, ao estabelecer que salvo determinação em contrário do TCU, fica dispensada a instauração de TCE, quando houver transcorrido prazo superior a 10 anos entre a data provável da ocorrência do dano e a primeira notificação dos responsáveis pela autoridade administrativa competente;
 b) o prazo decadencial para a Administração Pública construir crédito, assim como o prazo prescricional para reaver eventual débito, em ambos os casos, é de 5 anos, com respaldo no art. 2° e seus incisos, art. 54 da Lei 4.717/65, art. 21 da Lei 9.873/99, art. 1° da Lei 9.494/97, art. 1° do Decreto 20.910/32, jurisprudência do STJ (Resp 751832/SC) e entendimento da Procuradoria-Geral Federal exarado no Parecer CGCOB/DIGEVAT 3/2010 e 12/2011.
41. Em relação ao item (a) , a defesa faz remissões ao voto condutor do Ministro Ubiratan Aguiar, que fundamentou o referido artigo da Instrução Normativa TCU 71/2012 e a trechos dos Acórdão 93/2007-TCU-Segunda Câmara, 64/2007-2ª Câmara, 195/2007-2ª Câmara e 2.833/2006-2ª Câmara, os quais deliberam pelo trancamento das contas ou consideração das contas iliquidáveis ante o longo lapso de tempo.
42. Em relação ao item (b) , a defesa cita juristas consagrados de forma a fundamentar a afirmação de que tanto o prazo prescricional como o prazo decadencial para as ações da Administração Pública são de 5 anos, sendo o caso dos convênios em tela.
Análise
43. A defesa em diversas passagens manifesta as datas de celebração, encerramento e prestação de contas dos convênios. Deve-se esclarecer que os questionamentos resultam de irregularidades na fase de aprovação da prestação de contas, sendo esse o marco a ser considerado para a avaliação da prescrição da pretensão punitiva ou aplicação do prazo do art. 6º da Instrução Normativa TCU 71/2012, conforme é a jurisprudência firmada no Acórdão 5.130/2017-1ªCâmara, da relatoria do Ministro Bruno Dantas:
Quando o fato irregular, motivador da sanção, for o não alcance dos objetivos do convênio, o prazo para a prescrição da pretensão punitiva do TCU começa a fluir a partir do fim do prazo para prestação de contas, momento em que se conclui a última etapa do ajuste e o Estado deve começar a agir para defender seus interesses.
44. A partir do prazo da prestação de contas deve-se avaliar se houve interrupção da prescrição por meio de alguma notificação válida. A jurisprudência do TCU quanto aos prazos das notificações segue o enunciado do Acórdão 1638/2017-TCU-Segunda Câmara, da Relatoria do Ministro José Múcio Monteiro: 'A data de interrupção do prazo prescricional da pretensão punitiva do TCU é a do ato que ordenou a citação, a audiência ou a oitiva da parte, não a data da efetivação da comunicação.'.
45. No caso concreto, conforme exposição da defesa, a data da prestação de contas do Convênio 50.000/2005 foi 13/7/2007 e do Convênio 68.000/2010 foi 8/5/2013, enquanto que o ato que ordenou a citação nos presentes autos foi o pronunciamento (peça 7) de 21/6/2017, logo, a citação foi tempestiva para ambos os casos. Portanto, afasta-se a prescrição da pretensão punitiva do TCU, bem como, a aplicação do prazo do art. 6º da Instrução Normativa TCU 71/2012.
46. Ademais, reforçando o entendimento, cabe esclarecer que o presente processo decorreu de ação do Ministério Público Federal em que a primeira manifestação sobre a ocorrência de irregularidades nos convênios celebrados entre Incra e Unicampo foi em 27/6/2012 (apenso, peça 14, p. 376) , o que gerou a recomendação de reabertura das contas, conforme esclarece o parecer (apenso, peça 14, p. 382-386) . Ou seja, a Cooperativa teve conhecimento das pendências tratadas nesses autos cerca de 5 anos antes da citação.
47. Outro ponto relativo à aplicação do inciso II, art. 6º da Instrução Normativa TCU 71/2012 é que a instauração de TCE, quando houver transcorrido prazo superior a dez anos da ocorrência dos fatos, é dispensável, salvo determinação em sentido contrário do TCU, exatamente o presente caso, em que o TCU determinou a conversão em TCE por meio do Acórdão 904/2016-TCU-Primeira Câmara (peça 3) .
48. Em relação ao item b) , quanto aos prazos de prescrição e decadencial para as ações da Administração Pública ser de 5 anos, cumpre esclarecer que as ações de ressarcimento de danos ao erário são imprescritíveis, conforme incidente de uniformização de jurisprudência firmada no item 9.2 do Acórdão 2709/2008-TCU-Plenário, da relatoria do Ministro Benjamin Zymler:
9.1.deixar assente no âmbito desta Corte que o art. 37 da Constituição Federal conduz ao entendimento de que as ações de ressarcimento movidas pelo Estado contra os agentes causadores de danos ao erário são imprescritíveis, ressalvando a possibilidade de dispensa de instauração de tomada de contas especial prevista no § 4º do art. 5º da IN TCU 56/2007.
49. Nesse sentido e de forma a refutar as demais manifestações, inclusive dos demais responsáveis, quanto à prescrição devido ao longo decurso de prazo, o voto condutor do Acórdão 374/2017-TCU-Plenário, da relatoria do Ministro Bruno Dantas, sintetiza o entendimento a ser adotado nesses autos:
9. Inicialmente, deixo de acolher as preliminares suscitadas, de prescrição quinquenal e de decurso do prazo de dez anos previsto na Instrução Normativa TCU 71/2012.
10. Conforme jurisprudência desta Corte (Acórdão 1441/2016-TCU-Plenário) , a prescrição prevista na Lei 9.784/1999 não se aplica à atividade de controle externo. O instituto da prescrição nos processos desta Casa obedece ao art. 37, §5º, da Constituição Federal, no que tange ao ressarcimento do prejuízo, e ao art. 205 da Lei 10.406/2002 (Código Civil) , no que se refere à pretensão punitiva. Assim, quanto ao débito, a ação é imprescritível, e quanto à aplicação de sanções, ela prescreve em dez anos a contar da data de ocorrência das irregularidades.
50. Logo, não é possível acatar os argumentos da defendente de que ocorreu a prescrição e prazo decadencial.
Da impossibilidade de exigência de documentos - art. 30, § 1º da Instrução Normativa STN 1/1997
51. A defendente expõe novamente as datas da aprovação inicial das contas dos Convênios 50.000/2005 e 68.000/2007, que são 13/7/2007 e 8/5/2013, respectivamente, informando que o art. 30 da Instrução Normativa da STN obriga as entidades a guardarem os documentos fiscais de comprovação das despesas pelo prazo de 5 anos. O que desobrigaria a entidade de manter e apresentar os documentos fiscais passados mais de 10 anos da aprovação das contas. 
52. Com isso, a manifestante entende que a exigência de tais documentos nessa fase constitui afronta aos primados da legalidade.
Análise
53. Segue transcrição dos regulamentos legais, apresentados pela defesa:
art. 30. As despesas serão comprovadas mediante documentos originais fiscais ou equivalentes, devendo as faturas, recibos, notas fiscais e quaisquer outros documentos comprobatórios serem emitidos em nome do convenente ou do executor, se for o caso, devidamente identificados com referência ao título e número do convênio. 
§ 1º Os documentos referidos neste artigo serão mantidos em arquivo em boa ordem, no próprio local em que forem contabilizados, à disposição dos órgãos de controle interno e externo, pelo prazo de cinco anos, contados da aprovação da prestação ou tomada de contas, do gestor do órgão ou entidade concedente, relativa ao exercício da concessão.
54. Como exposto pela defesa, o Convênio 68.000/2007 teve a aprovação de contas em 8/5/2013, logo, os documentos deveriam estar sob guarda e em boa ordem até maio de 2018, sendo que a Unicampo tomou ciência da citação em 21/3/2018 e teve ciência da instauração da TCE em 3/8/2016. Logo, o argumento não é válido para esse convênio, pois segundo a referida norma a entidade ainda deveria ter os documentos arquivados.
55. A situação é diversa para o Convênio 50.000/2005, a princípio, uma vez que a documentação fiscal deveria ser mantida até 13/7/2012, mas, as seguintes considerações devem ser tecidas:
a mesma legislação Instrução Normativa STN 1/1997 que estabelece o prazo de guarda de 5 anos, estabelece uma série de elementos a serem juntados na prestação de contas final de forma a permitir a comprovação do nexo de causalidade entre os recursos repassados e as atividades desenvolvidas, o que não foi cumprido nem em 2007, nem em 2012 e, tampouco, nessa oportunidade;
até mesmo a referida data de aprovação inicial das contas é incorreta, pois, as mesmas foram aprovadas sem que o saldo do convênio fosse restituído. Apenas em 24/7/2007 foi paga a GRU de devolução do saldo do convênio, conforme comprovante de pagamento da GRU (apenso, peça 10, p. 365) , o que por si só é suficiente para nulidade do ato de aprovação das contas em data anterior;
o convênio teve a aprovação das contas em momento anterior à rescisão, que ocorreu em 2/8/2007;
conforme Ofício 4/2012 da Unicampo (apenso, peça 14, p. 387) , em 24/7/2017, a entidade solicita cópia do processo administrativo em que constam os questionamentos do MPF e da Auditoria Interna do Incra para reanálise das contas, ou seja, há quase uma coincidência, 12 dias de diferença, entre o fim do prazo regulamentar de guarda e a primeira aprovação, indevida, das contas, desde essa ocasião a entidade se recusou a apresentar a documentação, fundamentando-se nesse prazo de cinco anos.
ante essa primeira negativa de remessa de complementação da prestação de contas, não foram adotadas providências no sentido de instauração de tomada de contas;
56. Nesse contexto, não parece razoável supor que entidade tenha mantido a guarda dos documentos do Convênio 50.000/2005 durante os cinco anos regulamentares e tenha se desfeito dos mesmos em menos de 20 dias antes de ter conhecimento dos questionamentos quanto à prestação de contas.
57. Ademais, a documentação tratada no regulamento são os documentos originais, visto que as cópias devem constar da prestação de contas final, os comprovantes fiscais remetidos inicialmente não atenderem aos requisitos para comprovação, logo, desde o início a Instrução Normativa STN 1/1997 foi descumprida pela entidade.
58. Portanto, os argumentos de defesa não podem ser acatados.
Da nulidade absoluta da instauração da TCE (TCProcesso 025.488/2016-3) 
59. A defendente argumenta que a conversão da representação (TCProcesso 007.586/2015-9, apenso) na presente tomada de contas é nula, pois a entidade responsável, Unicampo, não foi ouvida previamente e tampouco houve a avaliação prévia dos responsáveis, alega que foram inseridos no rol de responsáveis e devedores solidários todos aqueles que de algum modo exararam assinaturas em documentos em razão dos cargos ocupados ou pelo fato da entidade ter celebrado os convênios.
60. Acrescenta que a citação foi unicamente pelo fato: 'débito seria decorrente da não demonstração do nexo de causalidade entre os recursos recebidos e a execução das atividades propostas nos Convênios Incra/SRT/SP 50.000/2005 e 68.000/2007 o que propiciou a ocorrência de danos ao erário'.
61. Cita os Acórdãos 235/02-TCU-2ª Câmara e Decisão 169/98-TCU-Plenário no sentido de que a TCE é medida extrema adotada somente depois de esgotadas as possibilidades de ressarcimento no âmbito do órgão responsável, afirmando que era imprescindível a oitiva ou audiência prévia da Unicampo nas fases internas da TCE, junto ao Incra. O mesmo entendimento seria aplicável no processo da representação formulada pelo MPF de Araraquara. Conclui que o presente rito processual fere os princípios constitucionais do contraditório e ampla defesa e a legislação de processo administrativo da Lei 9.784/1999.
62. Nesse contexto, afirma que deveriam ter sido cumpridas, previamente à conversão em TCE, todas as fases de identificação do conjunto probatório capaz de comprovar as irregularidades cometidas, os valores dos débitos e os responsáveis, sendo que não bastaria imputar solidariedade aos responsáveis.
Análise
63. Não há nulidade na conversão da representação em TCE, tampouco o cerceamento dos princípios do contraditório e ampla defesa. E a reponsabilidade da Unicampo decorre diretamente da Constituição Federal, dos regulamentos como a Instrução Normativa STN 1/1997 e dos termos dos convênios firmados.
64. Quanto à decisão firmada no Acórdão 904/2016-TCU-Primeira Câmara, que determinou a conversão em TCE, verifica-se similaridade patente com o enunciado do Acórdão 675/2018-TCU-Plenário, da relatoria do Ministro Aroldo Cedraz:
A responsabilidade primária pela fiscalização da aplicação de recursos da União repassados mediante convênio é do órgão ou da entidade concedente, a quem compete, esgotadas as medidas administrativas para a recomposição de dano ao erário, e caso necessário, instaurar tomada de contas especial. Todavia, diante de fatos graves levados ao seu conhecimento em processo de representação, o TCU pode determinar a imediata conversão dos autos em TCE, sem que isso implique supressão de responsabilidade da instância primária de controle. (destaques acrescidos) 
65. Nesse sentido, o que se verifica nos presentes autos é que a instância primária de controle, Superintendência Regional do Incra de São Paulo, não atuou com celeridade e legalidade necessária para instaurar e processar as tomadas de contas. Nesse sentido, basta citar o exemplo do Convênio 50.000/2005, em que o órgão aprovou a prestação de contas inicialmente sem que houvesse a efetiva comprovação da execução financeira, consoante tratado no item 55 da presente instrução, e após provocação do MPF de Araraquara, da Auditoria Interna do Incra e os pareceres da área contábil, foi reaberta a análise das contas e novamente foram aprovadas mesmo sem que a entidade apresentasse elementos novos.
66. Tais condutas justificaram não só a conversão da representação em TCE, como gerou a determinação para que fossem apuradas as responsabilidades dos servidores públicos envolvidos nos convênios em análise.
67. Em relação aos argumentos de que a Unicampo deveria ser ouvida previamente a conversão dos autos em TCE os acórdãos citados a seguir, permitem refutar os argumentos:
Enunciado Acórdão 735/2015-TCU-Plenário, da relatoria do Ministro Augusto Nardes:
A impossibilidade de interposição de recurso contra decisão que converte processo em tomada de contas especial, ou determina sua instauração, não configura prejuízo ao contraditório, uma vez que esse tipo de deliberação não conclui sobre existência ou dimensão de danos ou sobre a autoria de qualquer ato irregular. Na tomada de contas especial é que se realiza o contraditório e o TCU se manifesta de forma definitiva sobre o dano ao erário e eventual responsabilização.
Enunciado Acórdão 1464/2013-TCU-Plenário, da relatoria do Ministro José Múcio Monteiro:
A ausência de notificação dos responsáveis a respeito de apurações em curso no TCU antes da conversão do processo em tomada de contas especial não configura cerceamento de defesa. As etapas processuais anteriores têm natureza meramente preparatória e inquisitiva, com objetivo de apuração da irregularidade, quantificação do débito e identificação dos envolvidos, e, portanto, prescindem da participação dos responsáveis.
68. Quanto ao argumento de que foi imputada responsabilidade à cooperativa Unicampo pelo fato da entidade ter celebrado os convênios. A responsabilidade decorre diretamente do parágrafo único do art. 70 da Constituição Federal do Brasil, nos seguintes termos:
Parágrafo único. Prestará contas qualquer pessoa física ou jurídica, pública ou privada, que utilize, arrecade, guarde, gerencie ou administre dinheiros, bens e valores públicos ou pelos quais a União responda, ou que, em nome desta, assuma obrigações de natureza pecuniária.
69. Ao celebrar o convênio, a Unicampo recebeu recursos federais para prestação de determinadas atividades e a obrigação de prestar contas na forma estabelecida na Instrução Normativa STN 1/1997.
70. Quanto ao argumento de que foi imputada responsabilidade a todos que assinaram os convênios, cabe esclarecer que as responsabilidades foram apuradas conforme avaliação realizada na instrução preliminar (peça 6) . A análise das defesas apresentadas pelos demais responsáveis permitirá concluir pela efetiva responsabilização dos outros agentes.
71. Em relação aos argumentos de que não há provas nos autos, cumpre afirmar que ficou configurado nos autos ausência de informações relevantes sobre a prestação de contas. Assim, em decorrência do mandamento constitucional de que cabe à pessoa física ou jurídica que gerencie dinheiro público a prestação de contas, o TCU tem ampla jurisprudência no sentido de que cabe ao gestor o ônus da prova, conforme o enunciado do Acórdão 3623/2015-TCU-Primeira Câmara:
Não cabe ao TCU produzir provas, organizar informações, realizar perícias ou adotar qualquer medida tendente a revelar o nexo de causalidade entre recursos transferidos e despesas efetuadas, pois compete ao gestor comprovar a boa e regular aplicação dos recursos públicos federais.
72. A despeito disso, consta da instrução preliminar (peça 6) a lista de irregularidades para cada convênio e análises complementares que permitem concluir pela ausência de nexo de causalidade entre as despesas e atividades propostas nos convênios. A defesa se absteve de prestar os esclarecimentos, juntar documentos ou contrapor com base nas informações dos autos os pontos da instrução que ensejou na citação.
73. Dessa forma, os argumentos apresentados não podem ser acatados.
Da indevida responsabilização da Unicampo
74. Nesse tópico, a defendente retoma os argumentos da ausência de responsabilidade e de que a entidade é uma cooperativa estatutária, afirmando que os débitos imputados superam os limites de responsabilidade previstos no estatuto e na lei.
75. Argumenta ainda que a imputação de responsabilidade solidária é irregular e acarretaria enriquecimento ilícito do Estado, pois o convênio foi executado e mesmo assim cada responsável solidário deveria arcar com o valor integral do débito.
Análise
76. Nesse tópico não foram acrescentados argumentos novos de fato e a análise descrita no tópico anterior sobre responsabilidade da entidade que celebrou o convênio são suficientes para refutar os argumentos.
77. Cabe apenas esclarecer à defesa que a responsabilidade solidária implica ao conjunto de responsáveis o pagamento integral do débito e não o pagamento do valor total para cada responsável.
Da execução integral dos convênios e da inexistência de dano ao erário
78. A defendente tece argumentos no sentido de que a entidade cumpriu integralmente os convênios e prestou as contas em conformidade com a Instrução Normativa STN 1/1997 e as mesmas foram aprovadas pelo órgão técnico, o Incra.
79. Questiona quais os documentos seriam necessários para comprovar a execução dos convênios e quais deixaram de juntar às prestações de contas, julgando impossível, passados mais de uma década dos fatos, a obtenção de qualquer informação nova.
Análise
80. Como afirma a defesa, nessa fase não foram acostadas quaisquer comprovações da execução física ou financeira dos convênios. A defesa tampouco buscou demonstrar o nexo de causalidade entre as despesas e atividades propostas com base na documentação presente nos autos, visto que nem mesmo menciona quais eram os objetos das avenças. Afirma apenas que o Incra aprovou a prestação de contas.
81. Quanto ao argumento de que já se passou mais de uma década dos fatos, cabe assentar que a aprovação indevida das contas do Convênio 68.000/2007 ocorreu a menos de 6 anos, sendo que a ciência da conversão da representação em TCE no prazo de 3 anos e 4 meses, assim não há que se falar em mais de uma década dos fatos.
82. Logo, tanto para o Convênio 50.000/2005, que teve a primeira prestação de contas aprovada, indevidamente em 2007, reaberta em 2012, como para o Convênio 68.000/2007, que teve a prestação de contas aprovada indevidamente em 2013, a atuação da defesa foi a mesma, ou seja, alegar longo transcurso de tempo e não demonstrar o nexo de causalidade.
83. Por fim, em relação a quais os documentos seriam necessários para comprovar a execução dos convênios, a instrução preliminar (peça 6) , que ordenou a citação, registra as irregularidades cometidas para que a defesa se justificasse ou apresentasse elementos novos. Ao deixar de fazê-lo, os argumentos invocados não podem ser acatados.
84. Assim, tendo em vista que os argumentos apresentados pela defesa não foram acatados e não esclareceram quais eram os objetivos a serem alcançados nos dois convênios em termos de quantidade de beneficiários e atividades a serem desenvolvidas, mesmo nesse contexto de convênios com objetivos mal definidos, a entidade não trouxe aos autos documentos relacionados aos treinamentos e prestação de assistência técnica.
85. Os comprovantes fiscais, constantes do apenso às peças 10 a 14, referem-se a hospedagem, restaurantes, aquisição de alimentos variados, esparsas listas de frequência em nome de outra entidade (apenso, peça 12, p. 142-235) , enfim não é claro qual o objetivo pretendido dos repasses e as prestações de contas não permitem estabelecer minimamente o nexo de causalidade.
86. Os débitos tratados nos autos são os seguintes.
Relações de pagamentos do Convênio 50.000/2005
	Ordem Bancária
	Data
	Débito/Crédito
	Valor (R$) 
	Comprovante

	2005OB900688
	23/5/2005
	Débito
	51.214,28
	apenso, peça 10, p. 88

	2005OB900937
	4/7/2005
	Débito
	48.785,72
	apenso, peça 10, p. 91

	2005OB902048
	21/12/2005
	Débito
	50.000,00
	apenso, peça 14, p. 118

	2006OB901018
	19/7/2006
	Débito
	50.000,00
	apenso, peça 14, p. 237

	GRU
	24/7/2007
	Crédito
	20.818,87
	apenso, peça 10, p. 365

Relações de pagamentos do Convênio 68.000/2007
	Ordem Bancária
	Data
	Débito/Crédito
	Valor (R$) 
	Comprovante

	2008OB900065
	24/1/2008
	Débito
	76.616,25
	apenso, peça 13, p. 144

	2008OB901489
	24/9/2008
	Débito
	100.000,00
	apenso, peça 13, p. 240

	2008OB901713
	24/10/2008
	Débito
	50.000,00
	apenso, peça 13, p. 351

	GRU
	4/12/2012
	Crédito
	37.993,25
	apenso, peça 12, p. 338

87. Logo, propõe-se com fundamento nos arts. 1º, inciso I, art. 16, inciso III, alíneas (b) e (c) da Lei 8.443/1992 c/c os arts. 19 e 23, inciso III, da mesma lei, e com arts. 1º, inciso I, 209, incisos II e III, 210 e 214, inciso III, do Regimento Interno, que sejam julgadas irregulares as contas da Unicampo e a aplicada a multa prevista no art. 57 da Lei 8.443/1992 c/c o art. 267 do Regimento Interno.
Alegações de defesa apresentada pelo Sr. Elio Neves na condição de diretor presidente da Unicampo (peça 46) 
88. O Sr. Elio Neves tomou ciência do ofício que lhe foi remetido, conforme documento constante da peça 18, tendo apresentado, tempestivamente suas alegações de defesa, conforme documentação integrante da peça 46.
89. A peça de defesa remetida possui o teor majoritariamente idêntico à peça de alegações de defesa apresentada pela Unicampo, da qual o Sr. Elio Neves é o diretor presidente, alterando-se apenas o sujeito.
90. Logo em vista de que os argumentos das alegações de defesa são idênticos, a análise é a mesma relatada nos itens 33 a 87 da presente instrução. A diferença da análise entre as peças é o tópico 6, que trata da responsabilidade solidária, uma vez que o fundamento é distinto, cabe expor análise.
Da ilegitimidade e da indevida responsabilização solidária do requerido Elio Neves
91. A defesa afirma que o requerido, Elio Neves, foi incluído no rol de responsável simplesmente por presidir a cooperativa à época dos fatos e por ter assinado os documentos de celebração dos convênios.
92. A defesa afirma que a representação judicial e extrajudicial perante o poder público e demais pessoas físicas e jurídicas não é sinônimo de responsabilidade solidária com a cooperativa. E que a responsabilidade do requerido é limitada às previsões constantes do estatuto da Cooperativa Unicampo.
93. Assevera ainda que para atribuir a responsabilidade, o tomador de contas deveria expor detalhadamente todos os aspectos que levaram ao entendimento pela responsabilização, de forma a não restar dúvidas acerca da situação que deu origem ao dano e as condutas.
Análise
94. A responsabilidade atribuída ao Sr. Elio Neves decorre de dois fatores preponderantes. Primeiro, o gestor atuou em todas as etapas do convênio, apresentou o plano de trabalho, celebrou a avença, executou as despesas e prestou contas, ou seja, o responsável assumiu as obrigações previstas no parágrafo único do art. 70 da Constituição Federal e ao deixar de comprovar a boa e regular aplicação dos recursos públicos recebidos, causou prejuízo ao erário público, recaindo sob o gestor o julgamento das contas nos termos do inciso II, art. 71 da CF/88.
95. Segundo, nos termos da Súmula TCU 286, o TCU firmou entendimento de que respondem solidariamente pelos danos causados ao erário o gestor, na condição de presidente da entidade Convenente, e a entidade representada pelo mesmo, no caso, a Unicampo.
96. Quanto à responsabilização dos outros membros da cooperativa e as limitações de responsabilidade firmadas no estatuto da Unicampo, o entendimento do Tribunal de Contas é que a responsabilidade solidária é um benefício conferido legalmente ao credor, e não impede que o responsável arrolado nos autos da TCE busque em juízo ou extrajudicialmente a ação regressiva junto aos demais responsáveis do quadro de administração da entidade, o enunciado do Acórdão 2825/2017-TCU-Primeira Câmara, da relatoria do Ministro Walton Alencar Rodrigues, trata a questão nos seguintes termos:
Eventual ausência de chamamento de outros responsáveis solidários pelo TCU não constitui nulidade processual, não obstando, portanto, a imputação do débito ao agente devidamente citado, o qual, querendo, poderá requerer em juízo ressarcimento pessoal por meio de ação regressiva.
97. Dessa forma, a responsabilização do Sr. Elio Neves em solidariedade com a Cooperativa está de acordo com a jurisprudência do Tribunal de Contas e os argumentos de defesa não devem ser acatados.
98. Ademais, cabe ressaltar que os argumentos de defesa do Sr. Elio Neves e da Unicampo são fundamentalmente os mesmos, até porque ambos são representados nos autos pela mesma banca de advocacia. Dessa forma, os argumentos de defesa apresentados pelo responsável não podem ser acatados.
99. da mesma forma os débitos são idênticos e forma expostos na tabela do item 86.
100. Assim, propõe-se com fundamento nos arts. 1º, inciso I, art. 16, inciso III, alíneas (b) e (c) da Lei 8.443/1992 c/c os arts. 19 e 23, inciso III, da mesma lei, e com arts. 1º, inciso I, 209, incisos II e III, 210 e 214, inciso III, do Regimento Interno, que sejam julgadas irregulares as contas do Sr. Elio Neves e aplicada a multa prevista no art. 57 da Lei 8.443/1992 c/c o art. 267 do Regimento Interno.
Razões de justificativas apresentada pelo Sr. Evans Coelho de Carvalho na condição de contador da Superintendência Regional do Incra do Estado de São Paulo (peça 54) 
101. O Sr. Evans Coelho de Carvalho tomou ciência do ofício que lhe foi remetido, conforme documento constante da peça 31, tendo apresentado, tempestivamente, suas razões de justificativa, conforme documentação integrante da peça 54.
102. O Sr. Evans Coelho de Carvalho foi chamado em audiência em razão de ter emitido parecer contábil sugerindo a aprovação das contas dos Convênios 50.000/2005 e 68.000/2007, sem que as mesmas estivessem em conformidade com art. 30 da Instrução Normativa STN/MF 1/1997, ou seja, sem a verificação da documentação fiscal, sem a realização da correlação entre os extratos bancários e as despesas realizadas e ainda sem que a entidade tivesse restituído o saldo bancário do convênio.
103. O responsável apresentou suas manifestações, conforme peça 54. Segue a síntese dos argumentos e posterior análise.
104. O responsável afirma ter assumido o cargo público de contador do Incra/SP no primeiro semestre de 2007 e assumiu a responsabilidade por diversas tarefas típicas da área contábil nas repartições públicas, entre elas a análise de prestação de contas dos convênios. Alega ter assumido essa tarefa ainda na fase de estágio probatório, sem experiência no assunto, e sem ter participado de capacitação para desempenho das tarefas.
105. Alega que no período de 2003 a 2009, a Superintendência celebrou diversos convênios e era notável a falta de capacidade de gerenciamento da quantidade de convênios firmados, gerando estoques elevados de processos.
106. Afirma que diante da elevada demanda da área contábil, composta de apenas 2 servidores, era inviável a verificação in loco da documentação fiscal.
107. O responsável afirma ter emitido parecer contábil aprovando a prestação de contas do Convênio 50.000/2005, em 10/7/2007, mesmo tendo dúvidas quanto à interpretação da Instrução Normativa STN 1/1997. Alega ainda que emitiu o parecer, sem mencionar a necessidade de devolução do saldo do ajuste, devido à falta de experiência, mas solicitou verbalmente a devolução e a convenente restituiu o saldo em 24/7/2007.
108. Acrescenta que a área finalística do Incra/SP é a Divisão de Desenvolvimento e essa área é a responsável pelo ateste do cumprimento do objeto. Nesse sentido relata que havia parecer da área finalística informando o cumprimento a contento das atividades desenvolvidas, o que o motivou a entender pela conclusão do objeto.
109. Por fim, em relação ao Convênio 50.000/2005, o responsável relata que após a solicitação do MPF em Araraquara e da Auditoria Interna do Incra, agora com mais experiência, reanalisou as contas em 2012 e apontou falhas, que não puderam ser avaliadas ante à negativa da entidade de apresentar novos elementos comprobatórios e a restrição orçamentária do órgão que impedia o deslocamento até a sede da entidade para efetuar verificações.
110. Em relação ao Convênio Incra/SRT/SP 68.000/2007, o responsável informa que em 13/4/2010 apontou as seguintes irregularidades na prestação de contas: a) ausência de cópia da documentação fiscal; e b) falha formal na data de assinatura do segundo termo aditivo. Por conta das irregularidades remeteu o processo para a procuradoria jurídica do órgão para avaliação e sugeriu a não aprovação das contas.
111. Afirma que em uma segunda oportunidade de avaliação das contas, o responsável solicitou informações adicionais, pois ainda restavam pendências na documentação e faltava a devolução do saldo do convênio. A entidade então enviou novos elementos, basicamente, notas fiscais com carimbo do número do convênio e realizou a restituição dos saldos com os juros e correção monetária.
112. Após a complementação da documentação, o responsável emitiu em 3/5/2013 parecer favorável à aprovação das contas, contudo, sem ter efetuado as verificações in loco.
Análise
113. As razões de justificativa remetidas pelo responsável e os elementos constantes dos autos dão conta de uma situação fática de, por um lado, falta de capacidade de acompanhamento e análise dos documentos de todas as fases dos convênios celebrados, e, por outro lado, o excessivo número de convênios firmados. Como exemplo, apenas com a entidade Unicampo são tratados de três convênios nos autos e em nenhum deles contata-se o acompanhamento suficiente para assegurar o alcance do interesse público.
114. O responsável afirma ter se inserido nessa condição de contador responsável pela análise do convênio pouco tempo após ter assumido o cargo no Incra, quando ainda estava em estágio probatório, e não participou de qualquer capacitação sobre a interpretação e aplicação da Instrução Normativa STN/MF 1/1997 de forma a orientá-lo sobre as exigências para aprovação das contas.
115. Acrescenta ainda que o Órgão não oferecia condições de acompanhar a execução do convênio ou de analisar a documentação fiscal no local de aplicação dos recursos devido às restrições orçamentárias para pagamento de passagens e diárias.
116. Verifica-se que as justificativas são de cunho circunstancial e não se prestam a esclarecer os fatos que foram considerados irregulares sobre as aprovações das prestações de contas, as seguintes irregularidades podem ser citadas:
117. Convênio Incra/SRT/SP 50.000/2005:
pagamento de diversos fornecedores com um único cheque: R$ 113.748,48 correspondente a 334 pagamentos distintos com apenas 32 cheques; R$ 45.219,02 correspondente a 136 pagamentos por meio de 24 cheques; e R$ 21.561,10 relativo à 118 pagamentos por meio de 8 cheques;
não havia correspondência entre as relações de pagamentos e os extratos bancários fornecidos e os comprovantes das despesas relacionadas ao objeto do convênio não foram apresentadas.
118. Somado a esses itens atinentes predominantemente à comprovação financeira, a comprovação física das atividades desenvolvidas foi prejudicada até mesmo pela dificuldade de delimitar qual a finalidade das atividades propostas nas avenças, a quantidade de beneficiários a serem atendidos e a vinculação ao plano de trabalho.
119. Ante o exposto, entende-se que as razões de justificativa não devem ser acolhidas, pois as irregularidades citadas estão no campo de conhecimento de análises de demonstrações contábeis, receita x despesa, atividades comuns das ciências contábeis e ensejariam ao menos a solicitação de informações adicionais pelo técnico.
120. No caso em análise, a aprovação das contas ocorreu antes mesmo do término do convênio, em vista a rescisão antecipada, e da devolução do saldo. E foi justamente essa aprovação apressada que deu azo à celebração do Convênio 68.000/2007 com a mesma entidade em menos de 2 meses após a aprovação das contas, contendo as mesmas irregularidades desde a fase de celebração.
121. Quanto ao segundo convênio, na fase de prestação de contas o responsável solicitou informações adicionais em 2010, mas ao final, em 2013, emitiu parecer dando ensejo à aprovação das contas com irregularidades similares ao convênio anterior.
122. A aprovação do segundo convênio ocorreu após o responsável ter adquirido mais experiência nas atividades de análises de contas e após o MPF e a Auditoria Interna do Incra terem questionado as avenças em tela, mesmo assim o responsável deu prosseguimento ao feito, quando deveria ter se manifestado pela tomada de contas.
123. Assim, a responsabilização segue a jurisprudência do Acórdão 442/2017-TCU-Primeira Câmara, da relatoria do Ministro Augusto Sherman, cujo enunciado afirma que 'nos casos em que o parecer técnico ou jurídico, por dolo ou culpa, induzir o gestor à prática de irregularidades, a responsabilização deve recair não apenas sobre o gestor, mas também sobre o parecerista'.
124. Logo, propõe-se a rejeição das razões de justificativa e aplicação ao responsável da multa prevista no art. 58, inciso II da Lei 8.443/1992 c/c o art. 268, inciso II, do Regimento Interno em razão de ato praticado com grave infração ao regulamento sobre prestação de contas de convênios, insculpido nos art. 28, art. 30 e inciso II, § 2º do art. 31 da Instrução Normativa STN 1/1997.
Razões de justificativa apresentada pelo Sr. Wanderley de Oliveira Brito na condição de Chefe da Divisão de Administração da Superintendência Regional do Incra do Estado de São Paulo (peça 53) 
125. O Sr. Wanderley de Oliveira Brito tomou ciência do ofício que lhe foi remetido, conforme documento constante da peça 35, tendo apresentado, tempestivamente, suas razões de justificativa, conforme documentação integrante da peça 53.
126. O responsável foi chamado em audiência em razão de, na condição de chefe da divisão de administração da superintendência regional, ter ratificado e encaminhado os pareceres com proposta de aprovação das contas dos Convênios 50.000/2005 e 68.000/2007 aos Superintendentes Regionais do Incra, sem que as mesmas estivessem em conformidade com o disposto no art. 30 da Instrução Normativa STN/MF 1/1997, ou seja, sem a verificação da documentação fiscal, e sem a realização da correlação entre os extratos bancários e as despesas realizadas.
127. A defesa apresentada pelo Sr. Wanderley de Oliveira Brito possui os mesmos argumentos apresentados pelo Sr. Evans Coelho de Carvalho. Apenas acrescenta à parte introdutória que os convênios foram celebrados com a gestão dos Superintendentes e que os mesmos não mensuravam corretamente a capacidade da Superintendência de gerenciar e acompanhar os ajustes.
128. Esclarece que, à época dos fatos, atuava com função comissionada de Chefe da Divisão de Administração, no início como substituto, e depois como titular e sempre buscou adequar os recursos disponíveis as necessidades do serviço. Em seguida passa a discorrer sobre os Convênios de forma idêntica ao Sr. Evans Coelho.
Análise
129. As razões de justificativa apresentadas pelo Sr. Wanderley de Oliveira Brito não podem ser acatadas. O responsável relatou as situações e as circunstâncias de escassez de recursos de fiscalização e acompanhamento dos convênios, mas deixou de discorrer sobre quais eram suas funções e responsabilidades em relação às manifestações da área contábil.
130. Os elementos dos autos, pareceres e demais expedientes de aprovação das contas, contam sempre com a manifestação do responsável, indicando sua ciência dos fatos, concordância e encaminhamento aos superintendentes. Nessa linha, infere-se sua função de supervisão das atividades técnicas, denotando uma cadeia estruturada de decisão na regional do Incra. Ademais, o responsável tendo ciência das limitações da equipe técnica deveria demonstrar maior zelo ao avaliar os pareceres submetidos a sua apreciação.
131. Dessa forma, as razões de justificativa apresentadas pelo responsável não permitem afastar sua responsabilidade pela aprovação indevida das contas dos Convênios Incra/SRT/SP 50.000/2005 e 68.000/2007.
132. Logo, propõe-se a rejeição das razões de justificativa e aplicação ao responsável da multa prevista no art. 58, inciso II da Lei 8.443/1992 c/c o art. 268, inciso II, do Regimento Interno em razão de ato praticado com grave infração ao regulamento sobre prestação de contas de convênios, insculpido nos art. 28, art. 30 e inciso II, § 2º do art. 31 da Instrução Normativa STN 1/1997.
Razões de justificativa apresentada pelo Sr. Guilherme Cyrino Carvalho na condição de Superintendente da Regional do Incra do Estado de São Paulo (peça 57) 
133. O Sr. Guilherme Cyrino Carvalho tomou ciência do ofício que lhe foi remetido, conforme documento constante da peça 35, tendo apresentado, tempestivamente, suas razões de justificativa, conforme documentação integrante da peça 57.
134. O responsável foi chamado em audiência, na condição de Superintendente Regional, por ter decidido pela aprovação das contas do Convênio 50.000/2005 com base em documentação insuficiente, uma vez que não houve verificação da documentação fiscal e realização da correlação entre os extratos bancários e as despesas realizadas, afrontando o art. 30 da Instrução Normativa STN/MF 1/1997.
135. O responsável apresentou seus argumentos, representado por seu procurador, conforme razões de justificativa acostadas à peça 57. Segue a síntese.
136. O defendente alega extraordinário decurso de tempo e que não houve ilícito ou irregularidades na conduta do requerido.
Da prescrição e ofensa ao devido processo legal
137. O defendente cita o art. 1º do Decreto 20.910/1932 c/c o art. 142 da Lei 8.112/1990 e o art. 189 do Código Civil, bem como os Acórdão 1314/2013-TCU-Plenário e 3.1132/2006-TCU-2ª Câmara de forma a fundamentar o entendimento de que ocorre prescrição em cinco anos ou 10 anos. Acrescentando que não ocorreu a interrupção ou suspensão da prescrição em período anterior aos 10 anos do fato inquinado.
138. Alega que a prescrição se presta a resguardar os princípios da segurança jurídica e devido processo legal, informando que o responsável, ante o lapso de tempo, nem mesmo possui acesso às informações para formular sua defesa.
139. O defendente alega ainda que não foi observado o inciso I do art. 10º da Instrução Normativa TCU 71/2012 que trata da delimitação das responsabilidades com a perfeita identificação dos fatos, conduta, valores e outros elementos. Na mesma esteira, alega afronta ao art. 1º da Lei 9.784/1999, que rege o processo administrativo, no sentido de que o direito do administrado não foi respeitado ao ser chamado a responder por fatos ocorridos há 12 anos.
140. Afirma ainda que a Douta Secretaria pressupôs a participação do responsável em suposta irregularidade e dela tirou proveito, sem a averiguação da ocorrência do dano, desrespeitando os princípios do contraditório e da ampla defesa e ainda que ocorreu a tentativa de condenação de meros funcionários do Incra por atacado sem demonstração de provas consistentes.
Análise
141. A defesa alega que ocorreu a prescrição, mas nem mesmo detalhou as datas. O responsável foi chamado em audiência devido à aprovação indevida da prestação de contas final do Convênio Incra/SRT/SP 50.000/2005. O responsável, na condição de Superintendente Regional, substituto, emitiu despacho favorável à aprovação em 13/7/2007, enquanto o ato que ordenou a audiência foi em 21/6/2017, sendo essa data considerada para fins de interrupção da prescrição, conforme já exposto no parágrafo 39 a 49 da presente instrução. Logo, o prazo de 10 anos entre os fatos irregulares e a notificação foi atendido.
142. Quanto à afirmação que a responsabilização foi imputada aos funcionários da regional do Incra por atacado, sem respeitar os termos da Instrução Normativa TCU 71/2012, ou da Lei 9.784/1999, cabe informar que o critério utilizado foi chamar em audiência os agentes públicos que tiveram participação ativa na formalização dos atos administrativos considerados contrários a norma e que culminaram na aprovação das contas dos convênios.
143. Além disso, foi utilizado o critério do conhecimento dos fatos, avaliando-se o inteiro teor da peça 14, do apenso, que trata desde a formalização do Convênio 50.000/2005 até rescisão antecipada e prestação de contas, verificando-se a atuação do responsável ora como ordenador de despesas, autorizando os repasses, ora como Superintendente, autorizando aditivos e a rescisão.
144. Deve-se esclarecer que há outras irregularidades nas fases de aprovação do plano de trabalho, celebração do convênio e dos aditivos, relativa ao Convênio 50.000/2005, no entanto, ante o decurso de prazo superior a 10 anos dos fatos, sem que houvesse a interrupção do prazo prescricional, o responsável não foi chamado a responder por esses atos. Restando apenas a responsabilidade pela prestação de contas.
145. E foi exatamente a rescisão antecipada e a aprovação indevida das contas que permitiu a celebração em sequência de mais um convênio irregular com a entidade, o Convênio 68.000/2007, em que o responsável teve atuação nas fases de celebração e assinou 5 dos 6 aditivos, sendo que um dos aditivos foi a prorrogação de prazo após o fim da vigência do convênio.
146. Sendo assim, os argumentos apresentados não podem ser acatados.
Da inexistência de provas contra o responsável
147. A defesa cita os relatórios de acompanhamento da execução do convênio constantes no processo da representação (TCProcesso 007.586/2015-9, apenso) que embasaram o entendimento da Superintendência do alcance dos objetivos e justificavam a aprovação das contas.
148. O manifestante defende que as prestações de contas atenderam às disposições do art. 30 da Instrução Normativa STN 1/1997 e que os beneficiários do repasse foram atendidos.
149. Além disso, a defesa tece argumentos que não há prova de que o responsável atuou de forma dolosa cometendo atos de improbidade e que o responsável não deveria estar arrolado no rol de responsáveis solidários pelos débitos discutidos no processo.
Análise
150. Cabe esclarecer desde logo, que o responsável foi chamado nos autos em audiência o que pode acarretar a imputação de multa individual, logo não há que se falar em responsabilidade solidária no débito.
151. Além disso, o responsável não foi chamado a responder por desvio de dinheiro público, não há nada nos autos que indique isso.
152. O responsável foi chamado aos autos para que justificasse a aprovação indevida das contas do Convênio Incra/SRT/SP 50.000/2005, pois as mesmas não permitiam o estabelecimento de nexo de causalidade entre os recursos repassados e as atividades propostas. Há elementos nos autos dando conta da realização de algumas atividades pela entidade Unicampo, mas não é possível fazer a correlação entre essas atividades e o convênio em análise.
153. Quanto à prestação de contas, pesam contra o gestor o fato das mesmas terem sido aprovadas quando ainda restava saldo de 10% a restituir, pendências quanto ao cumprimento do art. 30 da Instrução Normativa STN 1/1997 e não demonstração do nexo de causalidade, conforme foi apontado pelas seguintes instâncias:
 a) MPF, autor da representação de origem desses autos;
 b) pela própria área contábil da Superintendência na ocasião da reanálise das contas;
 c) pelo TCU ao conhecer da representação do MPF e julgá-la procedente, determinando a conversão na presente tomada de contas especiais;
 d) a unidade técnica ao proceder às audiências e citações.
154. Assim, os argumentos apresentados não podem ser acatados, sendo o gestor responsabilizado também com base na jurisprudência firmada no Acórdão 442/2017-TCU-Primeira Câmara, da relatoria do Ministro Augusto Sherman, citada no parágrafo 123 da presente instrução.
155. Logo, propõe-se a rejeição das razões de justificativa e aplicação ao responsável da multa prevista no art. 58, inciso II da Lei 8.443/1992 c/c o art. 268, inciso II, do Regimento Interno em razão de ato praticado com grave infração ao regulamento sobre prestação de contas de convênios, insculpido nos art. 28, art. 30 e inciso II, § 2º do art. 31 da Instrução Normativa STN 1/1997.
Razões de justificativas apresentada pelo Sr. Wellington Diniz Monteiro na condição de Superintendente da Regional do Incra do Estado de São Paulo (peça 60) 
156. O Sr. Wellington Diniz Monteiro tomou ciência do ofício que lhe foi remetido, conforme documento constante da peça 36, tendo apresentado, tempestivamente, suas razões de justificativa, conforme documentação integrante da peça 60.
157. O responsável, na condição de Superintendente Regional, foi chamado em audiência em razão da aprovação das contas do Convênio 68.000/2007 com base em documentação insuficiente, uma vez que não houve verificação da documentação fiscal, não foram realizadas comparações entre os comprovantes fiscais e a relação de pagamentos, não foi feita a correlação entre os extratos bancários e as despesas realizadas, afrontando o art. 30 da Instrução Normativa STN/MF 1/1997.
158. O responsável alega em sua defesa que ocupou o cargo de Superintendente do Incra em São Paulo entre junho de 2012 e meados de 2016, informando que sua gestão foi marcada por lisura e as contas de sua gestão foram aprovadas pela CGU e TCU.
159. O ponto chave de sua defesa é o princípio da segregação de funções, afirmando que conforme os normativos sobre prestação de contas a aprovação das mesmas devem ser precedidas de pareceres da área técnica e financeira.
160. Nesse sentido, afirma que não era responsabilidade do Superintendente a averiguação caso a caso dos elementos e documentos necessários aos pagamentos e das prestações de contas. De forma a fundamentar seu entendimento, o manifestante transcreve os trechos da instrução normativa e traz citações de Acórdãos do TCU, em que há manifestações quanto à necessidade da segregação de funções, evitando a concentração de decisões na figura de um único gestor.
161. Por fim, faz exposição de argumentos defendendo a utilização do referido princípio ao caso concreto.
Análise
162. Em relação ao argumento do princípio de segregação de funções, observa-se que há uma estrutura hierarquizada na Superintendência Regional do Incra. Constam nos autos pareceres técnicos, contábeis e manifestações das esferas superiores ratificando as decisões.
163. O entendimento jurisprudencial quanto à segregação de funções segue o exposto no voto condutor do Acórdão 7181/2018-TCU-2ª Câmara, da relatoria do Ministro Aroldo Cedraz, seguinte:
Assim, seguindo o entendimento de que, existindo parecer técnico que, por dolo ou culpa, induza o administrador público à prática de irregularidade, ilegalidade ou quaisquer outros atos que firam princípios da administração pública, haverá responsabilidade solidária entre gestores e os pareceristas. Esta Corte de Contas tem posição firmada nesse sentido (Acórdão 1327/2007-TCU-Primeira Câmara, 2.064/2009-TCU-2ª Câmara e 1.487/2006-TCU-Plenário) .
164. Ademais, verifica-se nos autos que o Convênio 68.000/2007 teve a primeira análise da prestação de contas em 2010 pela reprovação das contas (apenso, peça 12, p. 60- 63) . Em seguida, após a apresentação de mais documentos, foi elaborado um segundo parecer desfavorável (apenso, peça 10, p. 307-313) , e a partir disso, verifica-se as tratativas do Superintendente junto a procuradoria do Incra e junto a entidade a fim de esclarecer as ressalvas apontadas (apenso, peça 12, p. 314-331) .
165. O terceiro parecer (apenso, peça 10, p. 137-140) sobre a prestação de contas já não apontava ressalvas na documentação fiscal, mas ressalvava o fato que foi firmado termo aditivo, repassando mais recursos à convenente, cerca de um mês após o final da vigência do convênio. Submetendo a aprovação das contas com essa ressalva ao responsável, que as aprovou (apenso, peça 10, p. 141-143) .
166. Logo, constata-se que a atuação do responsável não se restringia a aprovar os pareceres, diferente das alegações, o mesmo tomou a decisão final de aprovação, mesmo com a ressalva, portanto os argumentos das razões de justificativa não podem ser acatados.
167. Logo, propõe-se a rejeição das razões de justificativa e aplicação ao responsável da multa prevista no art. 58, inciso II da Lei 8.443/1992 c/c o art. 268, inciso II, do Regimento Interno em razão de ato praticado com grave infração ao regulamento sobre prestação de contas de convênios, insculpido nos art. 28, art. 30 e inciso II, § 2º do art. 31 da Instrução Normativa STN 1/1997.
Revelia do Sr. Raimundo Pires Silva na condição de Superintendente da Regional do Incra do Estado de São Paulo - audiência
168. Apesar de o Sr. Raimundo Silva Pires ter tomado ciência do expediente que lhe foi encaminhado, conforme atesta o aviso de recebimento (AR) que compõe a peça 51, não atendeu a audiência e não se manifestou quanto às irregularidades verificadas.
169. O responsável foi chamado em audiência para que se manifestasse sobre a celebração do Convênio 68.000/2007 sem a descrição completa do objeto a ser executado, das metas a serem atingidas, qualitativa e quantitativamente, e do plano de aplicação dos recursos para cada projeto ou evento do ajuste, condutas que caracterizam infringência aos incisos II, III e V, art. 2º, da Instrução Normativa STN/MF 1/1997.
170. O responsável era o Superintendente do Incra no Estado de São Paulo desde a celebração do Convênio 50.000/2005, cujo plano de trabalho possui as mesmas irregularidades verificadas no Convênio 68.000/2007, ocorre que para o primeiro já transcorreu o prazo de 10 anos sem que houvesse a interrupção da prescrição, enquanto que para o segundo a data de celebração foi 31/12/2007 e a ciência da notificação foi em 8/8/2017, ou seja, prazo hábil para afastar a prescrição.
171. Ocorre que uma melhor avaliação dos termos dos convênios, com a comparação das assinaturas e demais documentos, permite concluir que o Sr. Raimundo Pires não atuou na celebração do Convênio 68.000/2007, a despeito de constar seu nome nos documentos, quem atuou foi o seu substituto e ordenador de despesas Sr. Guilherme Cyrino Carvalho.
172. Os dois termos dos convênios foram juntados à peça 68 (termos dos convênios e plano de trabalhos) , a assinatura do Sr. Raimundo Pires consta da p. 6, assinando o Convênio 50.000/2005, comparando-a com a assinatura do Convênio 68.000/2007 (peça 68, p. 18) , constata-se notável diferença. O mesmo se verifica em relação às aprovações dos planos de trabalho p. 11 e 27.
173. Além disso, observando-se a assinatura do plano de trabalho do Convênio 68.000/2007 (peça 68, p. 27) consta o carimbo com elevada transparência do Sr. Guilherme Cyrino sobreposto ao nome do Sr. Raimundo Pires Silva. A cópia dessa página consta do apenso, peça 13, p. 258.
174. Adicionalmente, avaliando-se todos os documentos do Convênio 68.000/2007 (apenso, peças 13 e 14) , com exceção do 6º termo aditivo, prorrogação de prazo, celebrado pelo Sr. Raimundo Pires, todos os demais foram encaminhados e firmados pelo Sr. Guilherme Cyrino Carvalho.
175. Dessa forma, não é possível concluir que o responsável Sr. Raimundo Pires Silva atuou na celebração do Convênio Incra/SRT/SP 68.000/2007, nem o conhecimento pleno dos fatos relativo à celebração e execução desse convênio, motivo pelo qual o mesmo foi chamado em audiência, caracterizando a excludente de responsabilidade, cabendo, portanto, propor a sua exclusão da relação processual.
CONCLUSÃO
176. A presente tomada de contas especial é decorrente de conversão de processo de representação formulada por Procurador do MPF em Araraquara, determinada pelo Acórdão 904/2016-TCU-Primeira Câmara.
177. Tratou-se nos autos de 3 convênios firmados entre o Incra e a cooperativa Unicampo. O Acórdão 904/2016-TCU-Primeira Câmara determinou a citação imediata dos responsáveis pelas irregularidades dos Convênios 50.000/2005 e 68.000/2007 e a apuração das responsabilidades dos servidores do Incra/SP pelas irregularidades constatadas na celebração e prestação de contas desses convênios, promovendo-se as audiências e diligências necessárias.
178. Determinou ainda o monitoramento da prestação de contas do Convênio 54.000/2005, que possuía a situação pendente de aprovação.
179. Após ciência do Acórdão, o Incra remeteu informações complementares sobre os convênios o que permitiu avaliar a responsabilização dos servidores do Incra/SP, a prestação de contas do Convênio 54.000/2005 e a reavaliação da prestação de contas dos outros dois convênios, conforme descrito na instrução preliminar (peça 6) .
180. A avaliação empreendida na prestação de contas do Convênio 54.000/2005 permitiu concluir pela regularidade na aprovação das contas realizada pelo Incra/SP, dispensando a análise de mérito por esse Tribunal de Contas da União, conforme análise promovida nos itens 20 a 32 da seção Exame Técnico.
181. Foram citados dois responsáveis, a Unicampo e seu presidente, e os mesmos apresentaram suas alegações de defesa, as quais foram rejeitadas, uma vez que não foram suficientes para sanear as irregularidades a eles atribuídas, conforme análise promovida nos itens 33 a 100 da seção Exame Técnico.
182. Os argumentos de defesa tampouco lograram afastar o débito imputado aos responsáveis. Ademais, inexistem nos autos elementos que demonstrem sua boa-fé ou a ocorrência de outros excludentes de culpabilidade. Desse modo, suas contas devem, desde logo, ser julgadas irregulares, nos termos do art. 202, § 6º, do Regimento Interno/TCU, procedendo-se à sua condenação em débito e à aplicação da multa prevista no art. 57 da Lei 8.443/1992.
183. Foram chamados em audiência 5 responsáveis, funcionários do Incra/SP, em razão de irregularidades na celebração e prestação de contas dos Convênios 50.000/2005 e 68.000/2007, respeitando-se o prazo de 10 anos para prescrição da pretensão punitiva do TCU para aplicação de multa. Um dos responsáveis foi revel e quatro responsáveis manifestaram-se.
184. Em face da análise promovida nos itens 101 a 166 da seção 'Exame Técnico', propõe-se rejeitar as razões de justificativa apresentadas pelos Srs. Evans Coelho de Carvalho, Wanderley de Oliveira Brito, Guilherme Cyrino Carvalho e Wellington Diniz Monteiro, uma vez que não foram suficientes para sanear as irregularidades a eles atribuídas, propondo-se, portanto, a aplicação da multa prevista no art. 58, inciso II da Lei 8.443/1992 c/c o art. 268, inciso II, do Regimento Interno em razão de ato praticado com grave infração ao regulamento sobre prestação de contas de convênios, insculpido nos art. 28, art. 30 e inciso II, § 2º do art. 31 da Instrução Normativa STN 1/1997.
185. Quanto ao responsável revel, que foi chamado aos autos em razão de irregularidades na celebração do Convênio 68.000/20007, avaliou-se a existência de excludente de culpabilidade, conforme análise empreendida nos itens 167 a 174 da seção Exame Técnico. Logo, propõe-se a sua exclusão da relação processual.
PROPOSTA DE ENCAMINHAMENTO
186. Diante do exposto, submetemos os autos à consideração superior, propondo ao Tribunal:
a) excluir da relação processual o Sr. Raimundo Pires Silva (CPF: XXX.766.778-XX) ;
 b) com fundamento nos arts. 1º, inciso I, 16, inciso III, alíneas 'b' e 'c' da Lei 8.443/1992 c/c os arts. 19 e 23, inciso III, da mesma lei, e com arts. 1º, inciso I, 209, incisos II e III, 210 e 214, inciso III, do Regimento Interno, que sejam julgadas irregulares as contas da Cooperativa Unificada dos Trabalhadores do Campo (CNPJ 02.231.937/0001-01) e do Sr. Elio Neves (CPF: XXX.799.268-XX) , na condição de presidente da entidade convenente, condenando-os, em solidariedade, ao pagamento das quantias a seguir especificadas, com a fixação do prazo de quinze dias, a contar das notificações, para comprovarem, perante este Tribunal (art. 214, inciso III, alínea 'a', do Regimento Interno) , o recolhimento das dívidas aos cofres do Incra, atualizadas monetariamente e acrescidas dos juros de mora, calculados a partir das datas discriminadas, até a data dos recolhimentos, na forma prevista na legislação em vigor.
Convênio Incra/SRT/SP 50.000/2005
	VALOR ORIGINAL (R$) 
	DÉBITO/ CRÉDITO
	DATA DA OCORRÊNCIA

	51.214,28
	Débito
	23/5/2005

	48.785,72
	Débito
	4/7/2005

	50.000,00
	Débito
	21/12/2005

	50.000,00
	Débito
	19/7/2006

	20.818,87
	Crédito
	24/7/2007

Convênio Incra/SRT/SP 68000/2007
	VALOR ORIGINAL (R$) 
	DÉBITO/ CRÉDITO
	DATA DA OCORRÊNCIA

	76.616,25
	Débito
	24/1/2008

	100.000,00
	Débito
	24/9/2008

	50.000,00
	Débito
	24/10/2008

	37.993,25
	Crédito
	4/12/2012

Valor atualizado até 21/9/2018: R$ 1.244.060,90
c) aplicar ao Sr. Elio Neves (CPF: XXX.799.268-XX) , e à Cooperativa Unificada dos Trabalhadores do Campo (CNPJ 02.231.937/0001-01) , individualmente, a multa prevista no art. 57 da Lei 8.443/1992 c/c o art. 267 do Regimento Interno, com a fixação do prazo de quinze dias, a contar das notificações, para comprovarem, perante este Tribunal (art. 214, inciso III, alínea 'a', do Regimento Interno) , o recolhimento das dívidas aos cofres do Tesouro Nacional, atualizadas monetariamente desde a data do acórdão até a dos efetivos recolhimentos, se forem pagas após o vencimento, na forma da legislação em vigor;
d) autorizar, desde logo, nos termos do art. 28, inciso II, da Lei 8.443/1992, a cobrança judicial das dívidas caso não atendidas as notificações;
e) aplicar aos Srs. Evans Coelho de Carvalho (CPF XXX.639.848-XX) ; Wanderley de Oliveira Brito (CPF XXX.419.168-XX) , Guilherme Cyrino Carvalho (CPF XXX.515.198-XX) e Wellington Diniz Monteiro (CPF XXX.966.608-XX) , individualmente, a multa prevista no art. 58, inciso II, da Lei 8.443/1992 c/c o art. 268, inciso II, do Regimento Interno, fixando-lhes o prazo de quinze dias, a contar das notificações, para comprovarem, perante este Tribunal (art. 214, inciso III, alínea 'a', do Regimento Interno) , os recolhimentos das dívidas aos cofres do Tesouro Nacional, atualizadas monetariamente desde a data do presente acórdão até a dos efetivos recolhimentos, se forem pagas após o vencimento, na forma da legislação em vigor;
f) determinar ao Incra, nos termos do art. 28, I, da Lei 8.443/1992, que, caso não seja comprovado o recolhimento das dívidas pelos responsáveis, efetue, após a devida notificação do Tribunal, o desconto da dívida na remuneração dos servidores, em favor dos cofres do Tesouro Nacional, na forma estabelecida pela legislação pertinente;
g) autorizar o parcelamento das dívidas em até 36 (trinta e seis) parcelas mensais e consecutivas, se solicitado for, nos termos do art. 26 da Lei 8.443/1992 c/c o art. 217 do RI/TCU, e fixar o vencimento da primeira parcela em quinze dias, a contar do recebimento da notificação, e o das demais a cada trinta dias;
 h) encaminhar cópia da deliberação ao Procurador-Chefe da Procuradoria da República no Estado de São Paulo, nos termos do § 3º do art. 16 da Lei 8.443/1992 c/c o § 7º do art. 209 do Regimento Interno do TCU, para adoção das medidas cabíveis.".
2.	Enfim, o Parecer do MP/TCU (peça 74) :
"Cuidam os autos de tomada de contas especial instaurada pelo TCU por força do Acórdão 904/2016-TCU-Primeira Câmara. A deliberação decorreu da representação formulada pela Procuradoria da República em Araraquara/SP (TCProcesso 007.586/2015-9) em desfavor da Cooperativa Unificada dos Trabalhadores do Campo (Unicampo) , e do Sr. Elio Neves, diretor-presidente da entidade, em razão de irregularidades na prestação de contas de convênios celebrados com o Instituto Nacional da Colonização e Reforma Agrária no Estado de São Paulo (Incra/SP) . Tais ajustes tinham por objeto a capacitação profissional de trabalhadores rurais; a implantação de núcleos agroindustriais visando a comercialização e integração de trabalhadores rurais; e a prestação de assistência técnica, social e ambiental aos assentados da reforma agrária no Estado de São Paulo.
II
Com isso, realizou-se a citação dos responsáveis por irregularidades nas prestações de contas dos convênios 50.000/2005 e 68.000/2007, e também se determinou a apuração de responsabilidade dos servidores do Incra/SP envolvidos na celebração, na análise e na aprovação das prestações de contas desses ajustes. Além desses dois convênios, o TCU determinou que a SecexSP realizasse o monitoramento da conclusão da tomada de contas especial que teria sido instaurada pelo próprio Incra/SP quanto a pendências na prestação de contas do convênio 54.000/2005.
A unidade técnica, por meio de pareceres convergentes (peça 71-73) , rejeitou as alegações de defesa relacionadas a irregularidades na prestação de contas dos convênios 50.000/2005 e 68.000/2007 propondo a condenação solidária em débito (R$ 1.244.060,90 atualizado até 21/9/2018) e a multa prevista no art. 57 da Lei 8.443/1992. A análise também rejeitou as razões de justificativa apresentadas por 4 dos 5 gestores do Incra/SP propondo a multa prevista no art. 58, inciso II da Lei 8.443/1992.
Em relação ao monitoramento do convênio 54000/2005 a unidade técnica opinou pela regularidade. Transcreve-se o inteiro teor da análise:
Análise do Convênio Incra/CRT/SP 54.000/2005 - objeto do monitoramento 
20. A análise das informações da prestação de contas do Convênio Incra/CRT/SP 54.000/2005 foi realizada durante a instrução preliminar (peça 6, itens 60 a 66) , onde se concluiu pela comprovação física da avença e a existência de pendência quanto à comprovação financeira. 21. A fim de quantificar o valor pendente de comprovação, foi proposta a diligência ao Incra para esclarecimento. Assim, serão expostos os argumentos que embasaram a conclusão pela comprovação física e a complementação das informações financeiras obtidas com a diligência. 22. O objeto desse convênio foi a implantação de núcleo agroindustrial no Projeto de Assentamento Bela Vista do Chibarro, no Município de Araraquara/SP. O referido núcleo agroindustrial consistia na verdade da implantação de uma agroindústria de farinha de mandioca e a aquisição de um caminhão e um automóvel para apoio às atividades de beneficiamento da mandioca colhida na região do assentamento, gerando valor agregado para os produtos. 
23. Vale mencionar que esse convênio difere dos outros justamente por se tratar de uma benfeitoria e aquisição de bens, enquanto os outros são de ações de qualificação e assistência técnica aos produtores rurais, acarretando diferenças relevantes em relação à comprovação física. 
24. O valor da avença foi R$ 361.267,53. Desse valor, com fundamento na relação de pagamentos (apenso, peça 10, p. 402-404) e nos orçamentos juntados aos autos (apenso, peça 10, p. 495 a 517) , observa-se que os itens de maior impacto financeiro foram a aquisição dos equipamentos mecânicos de beneficiamento da mandioca e os veículos, correspondendo a 38% (R$ 137 mil) e 19% (R$ 68 mil) , respectivamente, e somados a 57% (R$ 205 mil) . 
25. A posse dos veículos foi comprovada por meio de consulta aos bancos de dados do cadastro nacional de veículos (peça 69 - consulta em 10/9/2018) , demonstrando a correspondência entre os comprovantes documentais, fotos (apenso, peça 10, p. 481-482) e a propriedade dos bens em nome da convenente. 
26. E pela análise documental, fotografias, relatórios técnicos de visitas constantes nos autos do apenso, peça 32, p. 33-149, foi possível inferir a aquisição e montagem dos equipamentos, bem como a execução das edificações. Além disso, consta o comprovante de posse do terreno da agroindústria (apenso, peça 10, p. 485-494) . Assim, entende-se que o conjunto de informações apresentadas é suficiente para a comprovação do cumprimento do objeto. 
27. Quanto à execução financeira, a análise documental era inconclusiva quanto ao valor efetivamente dispendido na execução do objeto. De fato, a análise do único relatório analítico de despesas apresentado (apenso, peça 10, p. 402-404) descrevia os gastos de R$ 292.004,49, que eram condizentes com o objeto executado. No entanto, o referido relatório de despesas indicava o saldo de R$ 103.749,92 (apenso, peça 10, p. 401) e não havia informações sobre o destino dado a esse saldo, se ele foi utilizado em despesas do convênio ou se foi restituído aos cofres do Incra. 
28. Em resposta à diligência (peça 55) , o Incra remeteu novas informações relevantes, entre as quais o termo de recebimento da obra (peça 55, p. 26) , bem como a complementação do relatório de execução de despesas, contemplando o saldo de R$ 103.749,92, acrescido de rendimentos e contrapartida (peça 55, p. 30-35) e os relatórios de análises de prestação de contas anteriores (peça 55, p. 11-12) , os quais indicam falha formal, apresentação de nota fiscal com data posterior à vigência, porém relacionada ao objeto. 
29. Sendo assim, há elementos capazes de demonstrar o nexo de causalidade entre as despesas efetuadas e os bens adquiridos, veículos e equipamentos para beneficiamento de mandioca, que somados correspondem a 57% do total do convênio. 
30. Em relação à comprovação do restante do montante, 43%, foram gastos com insumos e pagamentos de mão de obra para construção do galpão de alocação dos equipamentos de beneficiamento, conforme atestam as relações de despesas. 
31. Quanto às notas fiscais dessas despesas, apesar de não constarem dos autos, o relatório de análise de prestação de contas do convênio (peça 55, p. 19-22) indicam que as mesmas foram avaliadas. 
32. Assim, entende-se que para o caso do Convênio 54.000/2005, tendo em vista a comprovação física, bens adquiridos, equipamentos de alto custo relativamente ao valor repassado, a posse do terreno e a construção do galpão para abrigar os equipamentos, entende-se que foi regular a aprovação. (grifou-se) .
	O objeto da controvérsia é o valor de R$ 103.749,92 (data-base 2005) que corresponde a 43% das despesas totais do convênio 54.000/2005 e que não foi devidamente justificado pela convenente. Na opinião do Ministério Público de Contas continua falha a prestação de contas do convênio por conta das despesas financeiras não comprovadas por notas fiscais. Apresentou-se no processo tão somente uma relação de pagamentos sem a possibilidade de se concluir pela efetiva aplicação desses valores no objeto pactuado (peça 55, p.30-35) .
	Em outras palavras, continua faltando no processo a comprovação do nexo de causalidade entre os recursos recebidos e as despesas realizadas para execução do objeto do convênio 54.000/2005. Mesmo diante de parecer da área técnica do Incra/SP registrando insuficiência na prestação de contas e recomendando sua reprovação (peça 55, p.9-12) , outros gestores do Incra/SP em pareceres datados de 21/9/2011 (peça 55, p.17) e de 25/4/2013 (peça 55, p.24) manifestaram-se em favor da aprovação da prestação de contas do convênio 54000/2005. 
	Ressalte-se que um desses gestores do Incra/SP que recomendaram a aprovação do convênio 54.000/2005 também constam da proposta de multa consignada pela unidade técnica por falhas na prestação de contas dos convênios 50.000/2005 e 68.000/2007 (peça 71, p.22) .
	A jurisprudência do TCU sinaliza que é dever do convenente demonstrar o nexo causal entre os recursos por ele geridos e as despesas referentes à execução do convênio:
É inerente ao regime de prestação de contas previsto no art. 70, parágrafo único, da Constituição Federal o dever de o responsável pelo convênio demonstrar o nexo causal entre os recursos por ele geridos e os documentos de despesas referentes à execução, tais como notas de empenho, ordens bancárias, cheques, recibos ou notas fiscais e extratos bancários, a confirmar o custeio, com recursos da União, dos bens produzidos e dos serviços realizados no ajuste.
 (Acórdão 7200/2018-TCU-Segunda Câmara | Relator: MARCOS BEMQUERER) 
A comprovação da prestação de serviços ou do fornecimento de bens por pessoa jurídica na execução de convênio deve ser feita mediante nota fiscal, e não por recibo, admitido este último quando se tratar de serviços prestados por pessoa física. Em ambos os casos, tanto a nota fiscal quanto o recibo devem conter elementos que vinculem os bens e serviços neles registrados com o objeto do instrumento pactuado.
 (Acórdão 6223/2015-TCU-Primeira Câmara | Relator: BENJAMIN ZYMLER) 
A mera execução física do objeto ou de parte dele não comprova o regular emprego dos recursos de convênio firmado com a União. É necessário que o responsável demonstre o nexo causal entre os recursos por ele geridos e os documentos de despesas referentes à execução, como notas de empenho, ordens bancárias, cheques, recibos ou notas fiscais e extratos bancários, com vistas a confirmar a utilização dos recursos da União no ajuste.
 (Acórdão 5170/2015-TCU-Primeira Câmara | Relator: WALTON ALENCAR RODRIGUES) 
Desse modo, vislumbra-se a continuidade na persecução administrativa no sentido de se instaurar no TCU a tomada de contas especial em processo apartado por conta da persistência na falta de comprovação do nexo de causalidade entre os recursos recebidos e a execução das atividades propostas no Convênios Incra/SRT/SP 54.000/2005. Com isso, cabe ao TCU realizar a apuração do débito e a identificação dos responsáveis do mesmo modo como fez no presente processo de tomada de contas especial, pois se trata de mesmo convenente, mesmo concedente e mesmas irregularidades, não havendo o porquê dar tratamento distinto ao convênio 54.000/2005. 
III
Oportuno reforçar, ainda, a não ocorrência da prescrição da pretensão punitiva do TCU em relação aos responsáveis pelas irregularidades na prestação de contas dos convênios 50.000/2005 e 68.000/2007, uma vez que o ato que ordenou a citação no TCU ocorreu em 21/6/2017 (peça 7) interrompendo a prescrição na forma do item 9.1.3 do Acórdão 1441/2016-TCU-Plenário. 
Em outras palavras, o ato que ordenou a citação e a audiência dos responsáveis ocorreu menos de 10 anos da data de ocorrência da irregularidade que é a data da emissão parecer favorável pela aprovação das contas:
	Responsáveis no processo
	Data de ocorrência da irregularidade

	Elio Neves 
	13/7/2007 - Convenio 50.000/2005 - (Processo 007.586/2015-9, peça 14, p. 361) 
8/5/2013 - Convênio 68.000/2007 - (Processo 007.586/2015-9, peça 10, p. 141) 

	Unicampo
	13/7/2007 - Convenio 50.000/2005 - (Processo 007.586/2015-9, peça 14, p. 361) 
8/5/2013 - Convênio 68.000/2007 - (Processo 007.586/2015-9, peça 10, p. 141) 

	Evans Coelho de Carvalho*
	10/7/2007 - Convênio 50.000/2005 (Processo 007.586/2015-9, peça 14, p. 360) 
3/5/2013 - Convênio 68.000/2007 (Processo 007.586/2015-90, peça 10, p.140) 

	Wanderley de Oliveira Brito
	10/7/2007 - Convênio 50.000/2005 (Processo 007.586/2015-9, peça 14, p. 360) 
3/5/2013 - Convênio 68.000/2007 (Processo 007.586/2015-9, peça 10, p. 140) 

	Guilherme Cyrino Carvalho
	13/7/2007 - Convenio 50.000/2005 (TCProcesso 007.586/2015-9, peça 14, p. 361) .

	Wellington Diniz Monteiro
	8/5/2013 - Convênio 68.000/2007 (TCProcesso 007.586/2015-9, peça 10, p. 141) .

* mesmo responsável por emitir parecer favorável à aprovação da prestação de contas do convênio 54.000/2005 (peça 55, p.24) 
Nesse sentido, manifesta-se o Ministério Público de Contas da União de acordo com a proposta de mérito feita pela unidade técnica (peça 71) acrescentando apenas a proposta de se instaurar nova tomada de contas especial, com fulcro no art. 47 da Lei 8.443/1992 c/c art. 197 RI/TCU c/c art. 4º, §1º, inc. II da IN TCU 71/2012, para apurar o débito e identificar os responsáveis pelo dano causado ao erário decorrente de falta de comprovação no processo do nexo de causalidade entre os recursos recebidos e as despesas realizadas para execução do convênio 54.000/2005.".
	É o relatório.

8.1. Silvia de Castro (95561/OAB/SP), representando Cooperativa Unificada dos Trabalhadores do Campo - Unicampo. 
8.2. Vinicius Diniz Moreira (290.369/OAB/SP) e outros, representando Guilherme Cyrino Carvalho. 
8.3. Juliano José Figueiredo Matos (251.428/OAB/SP) e outros, representando Elio Neves.

Procurador Júlio Marcelo de Oliveira.

TOMADA DE CONTAS ESPECIAL. NÃO COMPROVAÇÃO DA BOA APLICAÇÃO DOS RECURSOS PÚBLICOS. AUSÊNCIA DE NEXO. APROVAÇÃO DAS CONTAS PELO INCRA. RESPONSABILIDADE DOS GESTORES. CITAÇÃO. AUDIÊNCIA. REJEIÇÃO DAS JUSTIFICATIVAS E DAS ALEGAÇÕES. CONTAS IRREGULARES. DÉBITO. MULTA.

TOMADA DE CONTAS ESPECIAL (TCE)

Secretaria do TCU no Estado de São Paulo (Sec-SP).

Em exame tomada de contas especial instaurada pelo TCU por força do Acórdão 904/2016-TCU-Primeira Câmara (peça 3) , o qual decorreu da representação formulada pela Procuradoria da República em Araraquara/SP (TCProcesso 007.586/2015-9 - em apenso) em razão de irregularidades nas prestações de contas dos Convênios 50.000/2005, 54.000/2005 e 68.000/2007, celebrados entre o Instituto Nacional da Colonização e Reforma Agrária no Estado de São Paulo (Incra/SP) e a Cooperativa Unificada dos Trabalhadores do Campo (Unicampo) . 
Relembro que tais avenças tinham por objeto a capacitação profissional de trabalhadores rurais; a implantação de núcleos agroindustriais visando a comercialização e integração de trabalhadores rurais; e a prestação de assistência técnica, social e ambiental aos assentados da reforma agrária no Estado de São Paulo.
Adiante passo a contextualizar as irregularidades identificadas nos Convênios 50.000/2005 e 68.000/2007, cujas contas haviam sido aprovadas pelo Incra, sendo a situação do Convênio 54.000/2005 detalhada na última seção desta proposta de deliberação.
O Convênio 50.000/2005 foi celebrado para a prestação de assistência técnica, social e ambiental a trabalhadores rurais, em projetos de assentamentos. Após quatro aditamentos, foram transferidos R$ 200.000,00 para a execução do objeto.
Registro que os pareceres técnicos que fundamentaram a aprovação da prestação de contas, no ano de 2007, registraram que a Unicampo, do ponto de vista técnico, cumpriu as atividades previstas no termo convenial com maior peso em alguns projetos e com menor peso em outros; não apresentou todas as listas presenciais relativas aos cursos realizados e reuniões com os assentados, bem como os registros fotográficos e outros documentos comprobatórios das atividades desenvolvidas e, do ponto de vista contábil, apresentou a documentação estipulada na Instrução Normativa - STN 1/1997.
Em 2012, a partir de solicitação da Procuradoria da República em Araraquara/SP, a Auditoria Interna do Incra/SP propôs o reexame da prestação de contas apresentada, a fim de identificar eventuais falhas ou irregularidades na execução do ajuste. 
Na ocasião, a Unicampo, instada a apresentar a documentação fiscal e justificar o pagamento a diversos fornecedores com único cheque, informou que não enviaria as cópias dos documentos comprobatórios das despesas em face de ter decorrido prazo superior a cinco anos após a aprovação das contas pelo Incra; e que os pagamentos de despesas de pequena monta realizados em espécie eram de conhecimento da Superintendência Regional do Incra em São Paulo durante a execução do projeto. 
À época, a Sec/SP pontuou que, além das falhas apontadas na representação, a ausência dos documentos comprobatórios das despesas impedia o estabelecimento do nexo de causalidade entre as relações de pagamentos, os extratos bancários e a execução do objeto do convênio. Assim, a lista de presença, os relatórios das atividades desenvolvidas, que sequer estão assinados, e as fotografias apresentadas não seriam suficientes para que se comprovasse que o objeto foi realizado com os recursos federais transferidos.
Além disso, destaca-se que o saldo de recursos não utilizados, no montante de R$ 20.818,97, foi restituído apenas em 24/7/2007, após a aprovação inicial da prestação de contas, que ocorreu em 13/7/2007.
No mesmo sentido, o Convênio 68.000/2007, que vigeu, após a celebração de seis termos aditivos, até 30/4/2010, recebeu aporte no montante de R$ 226.616,25 e objetivou a capacitação e formação profissional de trabalhadores rurais dos projetos de assentamentos da região de Araraquara/SP.
A prestação de contas final foi aprovada em 8/5/2013. O contador do Incra/SP, que sugeriu a aprovação, considerou que a Unicampo atendeu o solicitado, mesmo após a diligência do Ministério Público Federal acerca da referida avença.
No entanto, para a Sec/SP, os documentos fiscais apresentados não seriam hábeis a comprovar o nexo de causalidade, uma vez que, em parte deles, não há discriminação do CNPF ou nome da Unicampo, foram emitidos em nome de terceiros e não há identificação dos dispêndios, pois consta genericamente "compras diversas" ou "despesas". Além disso, há despesas de hospedagem, no valor de R$ 28.781,00, sem comprovação da realização de procedimento licitatório. 
Assim, o Acórdão 904/2016-TCU-Primeira Câmara determinou a imediata conversão daqueles autos na presente TCE, determinando-se a citação dos responsáveis e a realização de audiências dos servidores do Incra/SP responsáveis pela celebração, análise e aprovação das respectivas prestações de contas.
Com isso, realizou-se a citação da Cooperativa Unificada dos Trabalhadores do Campo (Unicampo) e do Sr. Elio Neves, seu diretor-presidente, bem como promoveu-se à identificação e às audiências de cinco servidores do Incra/SP envolvidos, sobretudo, na análise e aprovação das prestações de contas. 
Quanto aos Convênios 50.000/2005 e 68.000/2007, a unidade técnica, por meio de pareceres convergentes (peças 71-73) , rejeitou as alegações de defesa apresentadas, propondo a condenação solidária da integralidade dos valores transferidos, deduzidos das importâncias restituídas, bem como a aplicação da multa prevista no art. 57 da Lei 8.443/1992. A análise também rejeitou as razões de justificativa apresentadas pelos gestores do Incra/SP, à exceção do Sr. Raimundo Pires da Silva, propondo a multa prevista no art. 58, inciso II, da Lei Orgânica.
Acolho, na essência, a referida proposta instrutória, neste aspecto anuída pelo MP/TCU (peça 74) , adotando a respectiva análise como razões de decidir, naquilo que não colidir com os apontamentos que se seguem.
II
A Unicampo e o Sr. Elio Neves, diretor presidente, não apresentaram, por ocasião de suas alegações de defesa, nova documentação buscando comprovar o nexo de causalidade entre os recursos federais por eles geridos e as atividades objeto do convênio, não havendo que se falar em afastamento do dano ao erário.
No que diz respeito à alegação da Unicampo e do Sr. Elio Neves quanto ao prazo de cinco anos para guarda da documentação, previsto no art. 30, §1º, da IN STN 1/1997, considero necessário tecer maiores esclarecimentos, especialmente no que se refere ao Convênio 50.000/2005. 
Primeiramente, afigura-se questionável a oposição de tal prazo face à atuação desta Corte de Contas. De modo breve, destaco entendimento constante do item 9.2.3 do Acórdão 78/2008-TCU-Plenário, proferido em resposta à consulta, no sentido de que:
"9.2.3. documentos que não tiverem sido analisados pelo TCU, por exemplo, aqueles que se referirem a receitas percebidas ou despesas efetuadas por quem não presta contas ordinárias ao Tribunal, deverão ser guardados por dez anos, contados da data de recebimento ou de aplicação dos recursos, respectivamente." (g.n.) 
A adoção de tal entendimento já seria suficiente a fundamentar a rejeição das alegações de defesa encaminhadas pela entidade e seu diretor. Entretanto, mesmo se tomássemos o parâmetro temporal da IN STN 1/1997, as circunstâncias fáticas demonstram a não preclusão do referido prazo, senão vejamos.
As contas foram prestadas na data de 1º/2/2007 (TCProcesso 007.586/2015-9, peça 14, p. 327) , tendo sido aprovadas, inicialmente, em 13/7/2007 (TCProcesso 007.586/2015-9, peça 14, p. 361) . Assim, a priori, tomando por base apenas este marco temporal, os documentos não necessitariam mais ser mantidos pelo ente convenente após 13/7/2012, caso não houvesse nenhuma causa interruptiva deste prazo.
No entanto, há fatos que não devem ser ofuscados na referida análise. 
Primeiramente, a aprovação da prestação de contas em questão, de modo sui generis, ocorreu antes mesmo do encerramento da vigência do convênio - rescisão publicada apenas em 2/8/2007 (TCProcesso 007.586/2015-9, peça 14, p. 368) e, inclusive, antes da devolução dos recursos não aplicados, por parte do convenente - em 24/7/2007 (TCProcesso 007.586/2015-9, peça 14, p. 365) . Diante dessas circunstâncias afigura-se descabido tomarmos a data de 13/7/2007 como termo a quo para início do cômputo do prazo quinquenal estatuído no art. 30, §1º, da IN STN 1/1997.
Em outro giro, os autos dão conta de que houve a interrupção do referido prazo por meio da atuação conduzida pelo Ministério Público Federal. Destaco a existência dos Inquéritos Civis (ICP) 1.34.017.000116/2011-97 e 1.34.017.000110/2014-62 (TCProcesso 007.586/2015-9, peça 1, p. 2) , ambos conduzidos pela Procuradoria da República em Araraquara/SP. Nessa esteira, saliento que o primeiro ICP, iniciado em 2011, teve como objeto a "apuração de diversas irregularidades relacionadas ao Incra e à UNICAMPO/FERAESP/Sindicato dos Empregados Rurais de Araraquara e Região" (TCProcesso 007.586/2015-9, peça 1, p. 2 - g.nº ) . 
Em virtude da atuação do Parquet, a Unicampo solicitou ao Incra/SP, em 24/7/2012, "cópia das fls. 350 e seguintes dos autos do processo administrativo n° 54190.001008/2005-45, bem como certidão de objeto e pé do processo mencionado" (TCProcesso 007.586/2015-9, peça 14, p. 387) , evidenciando que, antes ou naquela data, já possuía ciência de providência estatal referente ao Convênio 50.000/2005.
Quanto a este assunto, a partir da jurisprudência selecionada desta Corte, temos que "O prazo quinquenal para a guarda da documentação pelo convenente (art. 30, § 1º, da IN-STN 01/1997) não se interrompe apenas com a instauração da tomada de contas no âmbito do TCU ou do órgão concedente, mas também pela prática de ato que, de alguma forma, leve ao conhecimento do responsável convenente a necessidade de adoção de alguma providência relativa à prestação de contas" (Acórdão 2252/2016-TCU-Plenário e 359/2007-2ª Câmara) .
Com efeito, mesmo considerando-se o prazo de cinco anos informado pela IN STN 1/1997, seja tomando-se como termo a quo a data da rescisão da avença, seja a da efetiva devolução dos recursos, não se poderia afastar a responsabilidade da entidade ou de seu diretor-presidente sob a alegação de imposição de ônus excessivo quanto à guarda da documentação, considerando-se que a determinação para citação ocorreu em 21/6/2017 (peça 7) . 
Ademais, o próprio ente concedente, em 18/7/2012 (TCProcesso 007.586/2015-9, peça 14, p. 385-386) , emitiu parecer, embora sem evidências quanto à data em que tenha cientificado o convenente, salientando pendências quanto à documentação fiscal da referida avença.
Assim sendo, convergindo com a análise instrutória, considero que a Unicampo e o Sr. Elio Neves devem ter suas contas julgadas irregulares e condenados em débito, de maneira solidária, nos termos da Súmula 286 desta Casa, bem como que lhes seja aplicada a multa prevista no art. 57 da Lei 8.443/92.
Por fim, em relação aos demais encaminhamentos da Sec/SP, registro que deixo de acompanhar a proposição instrutória de, desde já, autorizar-se o parcelamento das dívidas imputadas, tendo em vista entender tratar-se de providência que somente deve ser adotada em face de solicitação do interessado.
III
Quanto às responsabilidades dos servidores do Incra/SP, destaco que foram promovidas cinco audiências: 
	Responsável
	Síntese da conduta

	Guilherme Cyrino Carvalho (Superintendente do Incra/SP) 
	decidiu pela aprovação das contas - Convênio 50.000/2005

	Raimundo Pires da Silva (Superintendente do Incra/SP) 
	celebração do Convênio 68.000/2007 sem descrição completa do objeto e metas do plano de trabalho

	Wellington Diniz Monteiro (Superintendente do Incra/SP) 
	decidiu pela aprovação das contas - Convênio 68.000/2007

	Evans Coelho de Carvalho (na condição de contador) 
	emitiu parecer contábil sugerindo a aprovação das contas - Convênios 50.000/2005 e 68.000/2007

	Wanderley de Oliveira Brito (chefe da Divisão de Administração do Incra/SP) 
	ratificou pareceres com proposta de aprovação das contas e encaminhou o processo para aprovação - Convênios 50.000/2005 e 68.000/2007

Também no que se refere às audiências promovidas, endosso a proposta instrutória, no sentido de rejeitar as razões de justificativa apresentadas pelos Srs. Guilherme Cyrino Carvalho, Wellington Diniz Monteiro, Evans Coelho de Carvalho e Wanderley de Oliveira Brito.
Quanto ao Sr. Raimundo Pires da Silva, embora tenha sido revel, a análise dos autos permitiu concluir que ele não atuou efetivamente na celebração do Convênio 68.000/2007. A despeito de constar seu nome nos documentos, comparando-se a assinatura do termo do Convênio 68.000 (peça 68, p. 18) e respectivo plano de trabalho (peça 68, p. 27) com a do Convênio 50.000 (peça 68, p. 6 e 11) , há indicativos de que o signatário daquela avença tenha sido, na verdade, seu substituto e ordenador de despesas, Sr. Guilherme Cyrino Carvalho.
Com efeito, acolho a proposta instrutória no sentido de excluir o Sr. Raimundo Pires da Silva da presente relação processual.
Em relação aos demais Superintendentes, Srs. Guilherme Cyrino Carvalho (ouvido quanto à aprovação do Convênio 50.000/2005) e Wellington Diniz Monteiro (ouvido quanto à aprovação do Convênio 68.000/2007) , os responsáveis não lograram êxito em afastar suas responsabilidades. Embora as referidas aprovações tenham concordado com pareceres técnicos prévios, não se pode cogitar que o superintendente assuma papel meramente formal. Há uma "cadeia de autorizações", em que cada "ator" possui uma parcela de responsabilidade. Ademais, lembro, quanto ao Convênio 50.000/2005, que a aprovação foi realizada mesmo pendente da devolução do saldo de recursos; e, quanto ao Convênio 68.000/2007, que a aprovação ocorreu após questionamentos por parte do MPF, o que deveria ensejar maior diligência por parte da autoridade administrativa.
No que diz respeito ao Sr. Evans Coelho de Carvalho, que emitiu parecer contábil sugerindo a aprovação das contas dos Convênios 50.000/2005 e 68.000/2007, não se pode afastar que, na condição de contador do Incra/SP, recomendou a aprovação das contas do Convênio 50.000 com saldo ainda a devolver. Assim, a despeito da alegada falta de experiência (à época da análise inicial quanto ao Convênio 50.000/2005) e da suposta falta de capacitação, entendo plausível esperar de um contador, com razoável diligência, que realizasse minimamente o cotejo das despesas alegadas pelo convenente e o saldo transferido ou entre as relações de pagamentos e os extratos bancários. 
Dessa forma, quanto ao Convênio 50.000/2005, a alteração de seu parecer, cinco anos após a emissão do primeiro e após ter ciência de inquérito capitaneado pelo MPF, não tem o condão de afastar sua culpabilidade. 
Quanto ao Convênio 68.000/2007, é possível notar maior diligência por parte do responsável, ao solicitar, em 2010, informações adicionais para viabilizar a análise (TCProcesso 007.586/2015-9, peça 12, p. 60-63) . No entanto, mesmo já com mais experiência, no ano de 2013, sugeriu a aprovação das respectivas contas (TCProcesso 007.586/2015-9, peça 10, p. 140) , sem a devida correlação entre os extratos bancários e as despesas realizadas e ante a questionamentos por parte do MPF.
Entretanto, tanto em relação à defesa do Sr. Evans Coelho de Carvalho como do Sr. Wanderley de Oliveira Brito, chefe da Divisão de Administração do Incra/SP, considero que a elevada quantidade de convênios celebrada pelo órgão associada à escassez de recursos são circunstâncias que atenuam as respectivas responsabilidades. 
Ante o exposto, acolho a proposta de aplicação da multa estatuída no art. 58, inciso II, da Lei Orgânica aos quatro responsáveis. 
Oportuno reforçar, ainda, a não ocorrência da prescrição da pretensão punitiva do TCU em relação a esses responsáveis, consoante detalhado em tabela elaborada pelo MP/TCU à peça 74, uma vez que o ato que ordenou a citação no TCU ocorreu em 21/6/2017 (peça 7) interrompendo a prescrição na forma do item 9.1.3 do Acórdão 1441/2016-TCU-Plenário. 
IV 
Finalmente, no que diz respeito ao Convênio Incra/CRT/SP 54.000/2005, celebrado ao valor de R$ 361.267,53, relembro que este fora objeto dos itens 9.3 e 9.4.3 do Acórdão 904/2016-TCU-Primeira Câmara, no sentido de determinar ao Incra que concluísse a análise da respetiva prestação de contas. 
O objeto da avença consistiu, na prática, segundo relatos da Sec/SP, na implantação de agroindústria de farinha de mandioca e a aquisição de um caminhão e um automóvel para apoio às atividades de beneficiamento da mandioca colhida na região do assentamento. 
Na presente oportunidade, após aprovação das contas por parte do Incra e análise por parte da Sec/SP, a unidade concluiu que teria sido regular a aprovação das contas. 
Pode-se observar que sua conclusão se fundamentou em dois raciocínios, a saber:
45.1	Em relação à parcela dispendida na aquisição dos equipamentos mecânicos de beneficiamento da mandioca e nos veículos - correspondente, ao todo, a 57% do objeto (R$ 205 mil) -, a Sec/SP concluiu que "há elementos capazes de demonstrar o nexo de causalidade entre as despesas efetuadas e os bens adquiridos, veículos e equipamentos para beneficiamento de mandioca", dada a comprovação da propriedade dos veículos (peça 69 - consulta aos bancos de dados do Renavam; apenso, peça 10, p. 481-482) , as fotografias e relatórios técnicos de visitas (apenso, peça 32, p. 33-149) , termo de recebimento da obra (peça 55, p. 26) e detalhamento do terreno da agroindústria.
45.2	Já no que se refere à parcela remanescente (43%) , correspondente a gastos com insumos e pagamentos de mão de obra para construção do galpão de alocação dos equipamentos de beneficiamento, a unidade técnica entendeu que, embora não constem dos autos as respectivas notas fiscais, a existência das relações de despesas, a indicação de que tais notas ficais foram avaliadas (peça 55, p. 19-22) e a execução da parcela mencionada no item anterior permitiriam se concluir "que foi regular a aprovação".
O MP/TCU, a seu turno, diverge da referida conclusão, considerando que "continua falha a prestação de contas do convênio por conta das despesas financeiras não comprovadas por notas fiscais", uma vez que a simples relação de pagamentos não autoriza a conclusão pela efetiva aplicação desses valores no objeto pactuado.
Em razão, portanto, do dano presumido, o MP/TCU sugere a instauração, pelo TCU, de nova tomada de contas especial em processo apartado, por conta da persistência na falta de comprovação do nexo de causalidade entre os recursos recebidos e a execução das atividades propostas no Convênio Incra/SRT/SP 54.000/2005.
Pelos motivos acima expostos e pelas falhas constatadas nas demais avenças entre as mesmas entidades, endosso a proposta do Parquet, no sentido de determinar a instauração de processo apartado, para quantificação do dano e apuração das condutas e dos responsáveis quanto à possível ocorrência de dano decorrente do Convênio Incra/SRT/SP 54.000/2005. 
Ante o exposto, manifesto-me por que o Tribunal aprove o acórdão que ora submeto à deliberação deste Colegiado.
TCU, Sala das Sessões Ministro Luciano Brandão Alves de Souza, em 14 de maio de 2019.
AUGUSTO SHERMAN CAVALCANTI 
Relator